ACORDAO-COMPLETO-2412805

ACÓRDÃO 2174/2020 ATA 31/2020 - PLENÁRIO

VISTOS, relatados e discutidos estes autos de representação que trata de irregularidades ocorridas no procedimento de dispensa de licitação 58/2018 realizado pelo município de Belo Horizonte para contratação emergencial do Serviço de Atendimento Móvel de Urgência - Samu; 
ACORDAM os Ministros do Tribunal de Contas da União, reunidos em sessão plenária, ante as razões expostas pelo relator, em: 
9.1. conhecer da presente representação, satisfeitos os requisitos de admissibilidade previstos nos arts. 235 e 237, inciso VII, do Regimento Interno deste Tribunal, c/c o art. 113, §1º, da Lei 8.666/1993) e no art. 103, §1º, da Resolução-TCU 259/2014, para, no mérito, considerá-la parcialmente procedente;
9.2. indeferir o novo requerimento de medida cautelar formulado pela empresa representante, tendo em vista o reconhecimento da presença, dada a natureza do objeto contratado, do periculum in mora in reverso, nos termos do art. 276 do Regimento Interno/TCU;
9.3. indeferir o novo pedido da representante para ingresso como parte interessada no processo;
9.4. acatar as razões de justificativa apresentadas pelos Srs. Jackson Machado Pinto (CPF XXX.498.336-XX) e Lorena Abreu Aguiar Mafra (CPF XXX.473.376-XX) ;
9.5. aplicar à Medicar Emergências Médicas Ltda. (CNPJ 68.322.411/0001-37) , com fundamento no art. 46 da Lei 8.443/1992 (LOTCU) , c/c o art. 271 do Regimento Interno/TCU, a sanção de declaração de inidoneidade para participar de licitação na Administração Pública Federal, pelo prazo de 6 (seis) meses;
9.6. dar ciência desta decisão à Controladoria-Geral da União para a inscrição da empresa indicada no subitem anterior no Cadastro Nacional de Empresas Inidôneas e Suspensas (Ceis) ;
9.7. dar ciência desta decisão, à Secretaria Municipal de Saúde de Belo Horizonte/MG e aos Srs. Jackson Machado Pinto (CPF XXX.498.336-XX) e Lorena Abreu Aguiar Mafra (CPF XXX.473.376-XX) ; à Medicar Emergências Médicas Ltda. (CNPJ 68.322.411/0001-37) e à representante;
9.8. encaminhar cópia da presente decisão à Procuradoria da República no Estado de Minas Gerais para adoção das providências que entender pertinentes, haja vista o possível enquadramento na conduta tipificada no art. 90 da Lei 8.666/1993.

Representação sobre eventuais irregularidades na contratação emergencial do Serviço de Atendimento Móvel de Urgência  Samu.

Município de Belo Horizonte - MG.

3. Responsáveis: Jackson Machado Pinto (XXX.498.336-XX); Lorena Abreu Aguiar Mafra (XXX.473.376-XX); Medicar Emergências Médicas Ltda. (68.322.411/0001-37); Prefeitura Municipal de Belo Horizonte - MG (18.715.383/0001-40).

13.1. Ministros presentes: José Mucio Monteiro (Presidente), Walton Alencar Rodrigues, Benjamin Zymler, Aroldo Cedraz, Raimundo Carreiro, Ana Arraes, Bruno Dantas e Vital do Rêgo (Relator).
13.2. Ministro-Substituto convocado: Marcos Bemquerer Costa.
13.3. Ministro-Substituto presente: Weder de Oliveira.

ACORDAO-COMPLETO-2513454

Acórdão 1701/2022 - Plenário

VITAL DO RÊGO

Reproduz-se a seguir, como parte do relatório, a instrução de mérito lançada à peça 107, subscrita pelo diretor da SecexSaúde/D4, que contou com a anuência do titular da secretaria, peça 108:
I - INTRODUÇÃO
1.	Trata-se de representação formulada pela empresa TRL - Serviços Especializados de Transporte, Gestão Empresarial e Logística Ltda. sobre possíveis irregularidades na Secretaria Municipal de Saúde de Belo Horizonte/MG relacionadas na contratação emergencial para o "Serviço de Atendimento Móvel de Urgência - SAMU 192" por um período de 180 dias, por meio de dispensa de licitação (peça 4, p. 42-73) , datada de 31/1/2018, no valor estimado de R$ 1.469.468,26.
II - HISTÓRICO
2.	Trata-se de dispensa que visava à contratação de serviços de operacionalização, diuturnamente, de 29 veículos da frota da Prefeitura de Belo Horizonte, destinados ao Serviço de Atendimento Móvel de Urgência (SAMU) , incluindo a mão de obra de motorista, além da manutenção preventiva e corretiva, limpeza e guarda dos veículos.
3.	A irregularidade denunciada pela representante diz respeito ao atendimento, pela contratada, do subitem 10.3.1 do Termo de Referência (peça 4, p. 43) :
10.3	Qualificação Técnica conforme Artigo 30 da Lei 8.666/93:
10.3.1	Atestado (s) de Capacidade Técnica, emitido (s) por pessoa jurídica de direito público ou privado, comprovando que ao interessado já executou ou executa contrato com o objeto semelhante em município cuja população seja igual ou superior a 1.500.000 (um milhão e quinhentos mil) HABITANTES.
10.3.1.1	O (s) atestado (s) deverá (ão) estar emitidos (s) em papel (eis) timbrado (s) do (s) Órgão (s) ou da (s) Empresa (s) que o expediu (ram) , ou deverá (ão) conter carimbo do CNPj do (s) mesmo (s) , com a devida identificação do responsável pela assinatura do atestado.
10.3.1.2	Não será (ão) aceito (s) atestado (s) de capacidade técnica emitido (s) pelo próprio (s) interessado.
4.	A representante alega que a empresa contratada pela SMS/BH, Medicar Emergências Médicas Ltda. (CNPJ 68.322.411/0001-37) , apresentou, durante o processo de contratação emergencial, documento de Atestado de Capacidade Técnica (peça 3, p. 39) , contendo os seguintes indícios de irregularidades (peça 1, p. 5) :
	a) "conteúdo falso" segundo a representante, haja vista ter a Secretaria Municipal de Saúde de Fortaleza/CE (SMS/Fortaleza) informado que a Medicar Emergências Médicas, apesar de ter assinado contrato com a SMS/Fortaleza, ainda não havia iniciado os serviços; e
	b) emitido pelo Sr. Daniel de Souza Lima (CPFXXX.598.323-XX) , o qual não detinha poderes para praticá-lo, "fazendo-o por sua própria conta e risco".
5.	O representante solicitou, em síntese, ao Tribunal o conhecimento da Representação, a concessão de medida cautelar para suspensão da contratação e repasses federais, a oitiva do Ministério Público junto ao TCU (MP/TCU) , a notificação das partes e, no mérito, a anulação do ato que "declarou vencedora a empresa Medicar Emergências Médicas Ltda., determinando, por consequência, o cancelamento do contrato e a convocação da empresa em segundo lugar dando prosseguimento à licitação em questão".
6.	A instrução inicial (peça 13) propôs o conhecimento da representação, o indeferimento da medida cautelar, diante da existência do periculum in mora in reverso, materializado no prejuízo do serviço de operacionalização das ambulâncias do SAMU, bem como a realização de audiência dos gestores e da empresa contratada, bem como de diligência à SMS/BH para encaminhamento ao TCU do Contrato 01.2018.2302.00.00, firmado em 2/5/2018, com a empresa Medicar Emergências Médicas Ltda. (CNPJ 68.322.411/0001-37) , decorrente da Dispensa 057/2018. 
7.	A proposta da unidade técnica foi referendada pelo Acórdão 1810/2018-TCU-Plenário (peça 22) , com o acréscimo de determinação à SMS/BH para que encaminhasse "informações atualizadas acerca das providências administrativas adotadas com relação à realização de licitação voltada a substituir o contrato emergencial para o "Serviço do SAMU 192", com detalhamento dos prazos previstos para cada uma das etapas do processo licitatório a ser realizado".
8.	Consta dos autos que as audiências, diligência e determinação foram realizadas por aquela unidade técnica (peças 23-30) e as informações e razões de justificativas apresentadas pelos responsáveis nas peças 38, 44, 45 e 48-75.
9.	A SMS/BH informou que já estava em andamento processo licitatório para substituir a contratação emergencial (peça 45, p. 14-17) , cujo prazo de término findou em novembro de 2018. A referida licitação, realizada na modalidade Pregão (0234/2018) , já foi objeto de exame deste Tribunal, por meio de representação nos autos do TC 36.445/2018-5.
10. Registra-se que a audiência da empresa Medicar Emergências Médicas decorre de possível irregularidade na apresentação, no processo de dispensa de licitação da SMS/BH, de atestado de capacidade técnica com conteúdo possivelmente falso (peça 1, p. 21) , considerando que o contrato firmado entre essa empresa e a Secretaria Municipal de Saúde de Fortaleza/CE ainda não tinha sido executado, estando sobrestado, bem como ter sido emitido por servidor, Sr. Daniel Souza Lima, que não detinha competência para emissão do atestado, sendo, inclusive, arrolado em processo de sindicância administrativa no âmbito da SMS/Fortaleza. A seguir, transcreve-se o referido atestado:
O SAMU 192 Regional Fortaleza, do município de Fortaleza, pessoa jurídica de direito público, com sede na Rua São José, nº 01 - Centro, cidade de Fortaleza, estado do Ceará, inserido no CNPJ sob nº 07.954.605/0001-60, atesta para os devidos fins, que a empresa MEDICAR EMERGÊNCIAS MÉDICAS LTDA., inscrita: no CNPJ/MF sob o nº 68.322.411/0001-37, com sede na Avenida do Caramuru, nº 644, Bairro República, na cidade de Ribeiro Preto/SP, CEP 14.030-000, na condição de CONTRADA executa de forma plena e continua, a operacionalização, durante 24 (vinte e quatro) horas, com fornecimento de veículos do tipo ambulâncias, para o serviço de atendimento móvel de urgência SAMU, da cidade de Fortaleza, incluindo mão de obra de motorista. Manutenção preventiva e corretiva, limpeza e guarda estes veículos, para uma população de aproximadamente 2.627482 (dois milhões, seiscentos e vinte e sete mil e quatrocentos e oitenta e dois) habitantes, de acordo com publicação do IBGE no Diário Oficial da União, em 30 de agosto de 2017, com data de referência em 1º de julho de 2017.
Os serviços são prestados de maneira satisfatória e dentro das especificações e normas técnicas em vigor. Declaramos ainda, que os serviços prestados atendem plenamente nossas requisições, não existindo até a presente data nada que a desabone. (grifo nosso) 
11.	Visando a traçar um breve histórico da contratação objeto do atestado de capacidade técnica ora questionado, transcreve-se trecho do pronunciamento de peça 83: 
-  em 18/12/2017, foi assinado com a empresa Medicar o Contrato 326/2017, derivado do Pregão Eletrônico 189/2017, cujo objeto compreendia a prestação de serviços de locação de veículos tipo ambulâncias (tipo A, B e D) para a rede assistencial da Secretaria Municipal de Saúde de Fortaleza e veículos de intervenção rápida para o SAMU 192 Regional Fortaleza, pelo período de 12 (doze) meses, em conformidade com as especificações contidas no Anexo I - Termo de Referência do edital e do Anexo Único do Contrato (peça 60) .
-  de acordo com o citado Anexo Único (item 2.1, p. 12, peça 60) , os veículos haveriam de ser solicitados pela contratante dentro do prazo de 30 (trinta) dias úteis, contados da data da assinatura do contrato ou do envio da nota de empenho à empresa vencedora, de tal sorte que a Administração teria até 31/1/2018 para requisitar a disponibilização dos veículos locados (30 dias úteis contados de 18/12/2017) - refutando-se, nesse passo, o argumento sustentado pela defendente à peça 48, p. 6, de que os trinta dias haveriam de ser contados da data de emissão da ordem de serviço, de modo que, pelo seu raciocínio, teria até 14/2/2018 para adimplir com tal obrigação, em que pese essa alegação encontrar ressonância nas informações prestadas em juízo pela Secretária Municipal de Saúde de Fortaleza, peça 1, p. 24, quanto ao que se discorda;
- a respectiva ordem de serviço fora emitida em 2/1/2018 (coerente com o fato de que, a partir desta data, o contrato anterior, firmado com a empresa Nordeste Emergências e Soluções Médicas Ltda., expiraria, deixando esse serviço essencial desguarnecido, conforme, inclusive, citado em ata de reunião reportada pela defendente - peças 48, p. 6-7 e 63) , sendo inequívoca a expressa vinculação desse documento ao Contrato 326/2017 (peça 62, p. 3) ;
- segundo arguido pela própria defendente (peça 48, p. 7) , apenas em 16/1/2018, portanto, já em mora, disponibilizou ambulâncias, mas de características diversas da do edital e contrato firmado, tendo sido excepcionalmente aceita em face da urgência na prestação dos serviços; 
- justamente em decorrência desse fornecimento irregular, é que a então contratada - a empresa Nordeste, na condição de participante do Pregão Eletrônico 189/2017 e segunda colocada - ingressou em juízo com Mandado de Segurança (peça 64) , de que resultou determinação para suspensão de sua execução, sendo, assim, indissociável aquele fornecimento - não condizente com o requerido repita-se da licitação em questão e do contrato dela decorrente (326/2017) .
12.	Ao analisar as razões de justificativas apresentadas pela Medicar, o auditor fez um resumo, na peça 82, p. 7-9, relatando que não houve a referida prestação de serviços provisórios, mas serviços de locação de veículos o tipo ambulância, executados no período de 16/1/2018 a 31/1/2018, decorrentes da ordem de serviço emitida pela SMS/Fortaleza (peça 62, p. 3) , que "é clara ao exigir a locação (objeto do Pregão 189/2017) de 8 (oito) ambulâncias, conforme Contrato 326/2017, já a partir de 02/01/2018, data essa que se insere no prazo máximo estipulado para o início do contrato (dentro do prazo de 30 dias úteis contados a partir da assinatura do contrato) ".
13.	O auditor da Secex-MG relatou ainda que, nos "itens 64 (peça 48, p. 20-21) , a responsável faz, inclusive, uma distinção: o Contrato 326/2017 refere-se à locação de veículos e os serviços descritos no Atestado fazem menção à operacionalização e não à locação". Por fim, conclui que:
	a) a Medicar celebrou o Contrato 326/2017 com a SMS/Fortaleza, cujo objeto é a prestação de SERVIÇOS DE LOCAÇÃO DE VEÍCULOS TIPO AMBULÂNCIAS (TIPO "A', "B" E "D") E VEÍCULO DE INTERVENÇÃO RÁPIDA;
	b) o Contrato foi executado parcialmente no período de 16/01/2018 a 31/01/2018, totalizando 16 (dezesseis) dias e foi suspenso em decorrência do Mandado de Segurança 01090097-60.2018.8.06.0001, que tramita na 13ª Vara da Fazenda Pública de Fortaleza (peça 64) ;
	c) na condição de contratada, a empresa Medicar sabia que os serviços executados para a SMS/Fortaleza, por 16 (dezesseis) dias, referiam-se à locação de veículos tipo ambulâncias, diferente do objeto da dispensa de licitação promovida pela SMS/BH, que consistia na prestação de serviços de OPERACIONALIZAÇÃO, DIUTURNAMENTE, DE 29 VEÍCULOS DA FROTA DA SMS/BH e, ainda assim, apresentou o atestado junto à SMS/BH.
14. Diante disso, o auditor considerou que os serviços de operacionalização eram diferentes de serviços de locação, fazendo com que "o atestado apresentado pela Medicar à SMS/BH na dispensa de licitação para contratação de serviços de operacionalização do SAMU" contivesse "erro no que diz respeito à descrição dos serviços prestados à SMS/Fortaleza, já que informava que a Medicar executou a "operacionalização" do SAMU".
15. O auditor, em instrução de peça 82, relatou que o ponto central da audiência dos responsáveis realizada por este Tribunal era a não adoção de providências, por parte dos gestores à época, com vistas a apurar a utilização pela empresa Medicar Emergências Médicas Ltda., no âmbito da Dispensa 057/2018, de que derivou a celebração do Contrato 01.2018.2302.00.00, em 2/5/2018, de suposto atestado de capacidade técnica com conteúdo falso.
16. O auditor trouxe, na instrução de peça 82, informação contida no Parecer 1.187/2018-COJUR-SMS, em que "a Coordenadoria Jurídica da SMS/Fortaleza informa que o Atestado de Capacidade Técnica é 'imprestável', haja vista que o Contrato 326/2017, firmado entre a Medicar Emergências Médicas Ltda. e a SMS/Fortaleza, embora vigente, não teve a sua execução iniciada por estar sobrestada face à Ação de Mandado de Segurança 0109097-60.2018.8.06.0001 (peça 8, p. 78-83) , que tramita na 13ª Vara da Fazenda Pública da Comarca de Fortaleza/CE".
17.	Nesse sentido, observou-se que o Termo de Referência da Dispensa de Licitação 057/2018 (peça 4, p. 42-73) estipulava, em relação ao atestado de capacidade técnica:
10.3 Qualificação Técnica conforme Artigo 30 da Lei 8.666/93: 10.3.1 Atestado (s) de Capacidade Técnica, emitido (s) por pessoa jurídica de direito público ou privado, comprovando que ao interessado já executou ou executa contrato com o objeto semelhante em município cuja população seja igual ou superior a 1.500.000 (um milhão e quinhentos mil) HABITANTES. (grifos nossos) 
18.	O auditor da Secex-MG asseverou que, "segundo o Parecer 1.187/2018-COJUR-SMS, a execução do serviço junto à SMS/Fortaleza sequer teve a execução iniciada", afirmando que "tal declaração não poderia, a nosso ver, ser emitida para contratações que, a despeito de vigentes, não tiveram sua execução iniciada" (peça 1, p. 67) . Assim, concluiu que não deveriam ser acatadas as razões de justificativas apresentadas pela Medicar, com aplicação de multa no lugar de declaração de inidoneidade.
19. Não obstante, o auditor considerou, na instrução de peça 82, que deveriam ser acatadas as razões de justificativas apresentadas pelos gestores à época, informando que: 
95. 	Como o atesto foi emitido em 25/01/2018, é correto afirmar que nessa data a Medicar estava executando serviços para a SMS/Fortaleza; entretanto tais serviços eram de locação de veículos ambulância, embora tenha constado no atestado que os serviços eram de operacionalização.
96. 	Considerando que a SMS/BH instaurou o Processo Administrativo 011274971866 "para fins de apurações adicionais"; considerando que já está em andamento processo licitatório para substituição do contrato emergencial vigente (Pregão Eletrônico 0234/2018) ; considerando que o contrato emergencial foi executado, a princípio, a contento; considerando que a empresa Medicar, à época da emissão do atestado (25/01/2018) , de fato prestava serviço à SMS/Fortaleza, embora de locação e não de operacionalização do SAMU; considerando que não ficou evidenciada nos autos a caracterização de má fé por parte do Sr. Jackson e da Sra. Lorena quanto ao aceite de atestado com informação que procede (a Medicar prestava serviços de locação de ambulâncias e não de operacionalização) ; considerando-se que a questão também está sendo discutida no judiciário; propõe-se acatar as razões de justificativa.
20.	Por fim, a proposta de mérito da instrução técnica de peça 82 foi no sentido de:
a) conhecer da presente representação, satisfeitos os requisitos de admissibilidade previstos nos arts. 235 e 237, inciso VII, do Regimento Interno deste Tribunal, c/c o art. 113, § 1º, da Lei 8.666/1993) e no art. 103, § 1º da Resolução - TCU 259/2014, para, no mérito, considerá-la parcialmente procedente;
b) acatar as razões de justificativa apresentadas pelos Srs. Jackson Machado Pinto (CPF XXX.498.336-XX) e Lorena Abreu Aguiar Mafra (CPF XXX.473.376-XX) ;
c) rejeitar as razões de justificativa apresentada pela empresa Medicar Emergências Médicas Ltda. (CNPJ 68.322.411/0001-37) , aplicando-lhe a multa prevista no art. 58, II, da Lei 8.443/1992, fixando-lhe o prazo de 15 (quinze) dias, a contar da notificação, para que comprove, perante o Tribunal (art. 214, inciso III, alínea "a", do Regimento Interno/TCU) , o recolhimento da dívida ao Tesouro Nacional, atualizada monetariamente desde a data do acórdão que vier a ser proferido até a data do efetivo recolhimento, se for paga após o vencimento, na forma da legislação em vigor;
d) autorizar, desde logo, nos termos do art. 28, inciso II, da Lei 8.443/1992, a cobrança judicial da dívida caso não atendida a notificação;
e) dar ciência do acórdão que vier a ser proferido ao representante, à Secretaria Municipal de Saúde de Belo Horizonte/MG e aos Srs. Jackson Machado Pinto (CPF XXX.498.336-XX) e Lorena Abreu Aguiar Mafra (CPF XXX.473.376-XX) , destacando que o relatório e o voto que fundamentam a deliberação ora encaminhada podem ser acessados por meio do endereço eletrônico www.tcu.gov.br/acordaos e que, caso tenham interesse, o Tribunal pode encaminhar-lhes cópia desses documentos sem quaisquer custos para V. Sas.
21.	O titular da Secex-MG à época proferiu o pronunciamento da unidade, na peça 83, concordando, na sua quase totalidade, com as análises empreendidas na instrução de peça 82, à exceção de ser aplicada penalidade mais severa à empresa Medicar Emergências Médicas Ltda. (CNPJ 68.322.411/0001-37) . A análise empreendida contemplou os novos elementos trazidos pela Medicar, juntados às peças 79 e 81. Após contextualizar o caso, o então secretário da Secex-MG asseverou que:
a) não fora juntada qualquer evidência da suposta 'requisição administrativa para operacionalização do SAMU em caráter provisório e precário', sendo bastante questionável que a administração municipal tivesse autorizado ou anuído a tal contratação sem deixar quaisquer registros formais, por evidente ilegalidade nesse proceder;
b) não consta dos autos o documento de requisição ou, ainda, qualquer elemento probante da aventada execução contratual;
c) não é possível depreender do processo de pagamento (P073318/2018 - peça 65) qualquer vinculação a esses supostos serviços precários;
d) se o objetivo da referida requisição era de manter os serviços a partir de 2/1/2018, não há motivo para não se valer do próprio Contrato 326/2017, a medida que o Pregão Eletrônico 189/2017, do qual derivou, justamente se preordenou a contratar os serviços em substituição ao contrato então vigente firmado com a empresa Nordeste;
e) o termo de declarações da Secretária Municipal de Saúde de Fortaleza prestadas em juízo (peça 1, p. 25-26) , que são reconhecidas pela defesa da Medicar, leva ao entendimento de que a aceitação, em caráter precário, dos veículos entregues (ainda que desconformes) , a fim de que os serviços não sofressem solução de continuidade, não significa a regular execução contratual apta a justificar a emissão de atestado por serviços bem prestados;
f) a empresa não teria cumprido com o prazo para disponibilização dos veículos nas configurações requeridas, alegando para tanto fatos alheios à sua vontade: indisponibilidade de bens para venda e necessidade de prorrogação de prazo para consecução dos serviços de padronização dos veículos, requerendo a dilação de prazo até 20/4/2018 (peça 1, p. 24) ;
g) não há como se considerar regular, para fins de emissão de atestado, uma execução onde foram fornecidos bens reconhecidamente destoantes do edital, uma vez que, ao tempo da requisição, formalizada pela Ordem de Serviço de peça 1, p. 36, a contratada não dispunha dos veículos requeridos (sete ambulâncias do Tipo B e uma do Tipo D) , não podendo tal fato ser caracterizado como regular execução contratual;
22. O então titular da Secex-MG prosseguiu informando que o atestado apresentado não se referia na verdade à operacionalização do SAMU (e sim apenas à locação de veículos, porque este fora o objeto do Contrato 326/2017) , diferente daquele pretendido na contratação emergencial processada pelo município de Belo Horizonte/MG. Além disso, asseverou que o atestado equivocadamente indicava a "prestação satisfatória dos serviços", o que não correspondia à realidade fática.
23. No pronunciamento daquela unidade, foram analisados os novos elementos trazidos pela Medicar nas peças 79 e 81 "que consistem, basicamente, em parecer jurídico emitido pela Procuradoria Geral do Município de Fortaleza em autos administrativos em que se avalia aplicação de multa por descumprimento contratual (peça 80) ", em que foi "reconhecido o fornecimento dos veículos (isto é, a efetiva prestação dos serviços) , o que mitigou os prejuízos gerados ao serviço público e aos usuários e condutas que indicariam a boa-fé da contratada". Apesar de se comprovar a efetiva prestação dos serviços entre 15 a 31/1/2018, o documento apresentado reforça a tese de descumprimento contratual, corroborando a impossibilidade de ter sido emitido o atestado aqui questionado. Por fim, o então secretário concluiu que:
- a utilização do atestado impugnado nestes autos foi determinante para a habilitação da empresa Medicar na contratação emergencial realizada, conforme indicado na avaliação de peça 4, p. 72, datada de 31/1/2018, já que os demais apresentados à peça 3, p. 40-42, ou não indicavam a população de referência ou está sem encontrava em patamar aquém do solicitado, caso do atestado emitido pelo município de Venâncio Alves;
- não se fez qualquer prova da tese de que o atestado em questão se referia a "serviços precários e provisórios" de operacionalização do SAMU [ressalvando que essa discussão passa até a ser secundária], restando assente nos autos que o fornecimento entre 15 e 31/01/2018 se referiu à disponibilização de veículos não condizentes com o edital/contrato e que somente foram excepcionalmente aceitos por um período em razão da essencialidade do serviço; e
- a conduta da empresa evidencia o elemento dolo, a medida em que se valeu, para proveito em contratação em curso, de atestado sabidamente falso em seu teor sob vários aspectos, posto que não se referia na verdade à operacionalização do SAMU (e sim apenas à locação de veículos) , destoante, portanto, do objeto pretendido na contratação emergencial realizada pelo município de Belo Horizonte/MG;  a prestação dos serviços não era satisfatória (porquanto fornecidos veículos em desacordo com as características demandas no edital e respectivo contrato) , bem como não se encontrava dentro das especificações) , sagrando-se vencedora em razão desse fato (existência de nexo causal direto) ;
- entende-se, diferentemente da linha defendida nos itens 52, 93 e 94 da instrução de peça 82, que, em razão de o fornecimento de veículos, utilizados no período 16 a 31/1/2018, não ter atendido os termos do edital/contrato, gerando uma situação indesejada de aceitação excepcional pelo município para não ver os serviços descontinuados; aceitá-los como prova efetiva da boa e regular execução do objeto contratado revelaria um verdadeiro contra senso, correspondendo a avalizar, no caso concreto, o princípio da não torpeza ou vedação ao comportamento contraditório (venire contra factum proprio) , vez que, mesmo não tendo atendido os preceitos contratuais, ainda sim se valeu de atestado dando como conforme a prestação de serviço, somando-se a isso as demais circunstâncias citadas no item acima, de modo que se propõe a rejeição integral das justificativas apresentadas pela empresa Medicar Emergências Médicas Ltda. (CNPJ 68.322.411/0001-37) aplicando-lhe, em substituição à proposição de multa formulada à peça 82, e com fundamento no art. 46 da Lei 8.666/1993, c/c o art. 271 do Regimento Interno/TCU, da sanção de declaração de inidoneidade para participar de licitação na Administração Pública Federal, em prazo a ser fixado a juízo do Eminente Relator. (grifos nossos) 
24. Quanto à hipótese de aplicação de sanção imposta à Medicar, o titular da unidade técnica à época asseverou que esse "encaminhamento se alinha ao deliberado por esta Corte nos Acórdãos 27/2013, 2.988/2013, 2.677/2014 e 1106/2018, todos do Plenário, no sentido de que a apresentação de atestado com conteúdo falso, por si, já configura a prática de fraude à licitação prevista no art. 46 da Lei 8.443/1992, tendo como corolário a declaração de inidoneidade", sendo irrelevante que a empresa sancionada tenha oferecido proposta economicamente mais vantajosa que sua concorrente ou que estivesse executando a contento o contrato emergencial, uma vez que o que está em análise é a forma pela qual logrou obter para si a adjudicação, de modo que a escolha do fornecedor, prevista no art. 26, parágrafo único, da Lei 8.666/1993, restou eivada de vício, "comprometendo sobremaneira a lisura do procedimento".
25. Cabe ressaltar que não se discute neste processo a ocorrência de débito ou aspectos da execução dos serviços, senão uma eventual responsabilização da empresa Medicar em razão de sua conduta no processo de contratação por dispensa de licitação que resultou na sua contratação emergencial (Contrato 01.2018.2302.00.00) mediante apresentação de atestado de capacidade técnica, possivelmente inidôneo, emitido em 25/1/2018, pelo Sr. Daniel Souza Lima (então Gerente do SAMU de Fortaleza/CE) , considerado para fins de avaliação das propostas de contratação emergencial.
26. Em resposta à oitiva do Ministro Relator (peça 87) , o MP/TCU apresentou parecer de peça 91. Em síntese, o MP/TCU asseverou que:
a) conforme reiterado nas diversas análises contidas neste processo, a execução do contrato para o SAMU de Fortaleza sequer havia iniciado no período referido no atestado, fato que foi reconhecido pela própria empresa responsável que, em suas justificativas, ciente da desconformidade dos veículos por ela disponibilizados naquela prestação de serviços, argumenta no sentido de desvincular a questionada prestação de serviços do Contrato 326/2017 e caracterizá-la como sendo atendimento a requisição administrativa da Prefeitura de Fortaleza em caráter precário e provisório, no intuito evitar a descontinuidade de serviços essenciais;
b) o atestado questionado também não especifica o período em que foram prestados e nem quando foram iniciados os serviços, tampouco a quantidade e o tipo dos veículos disponibilizados para operacionalização do SAMU, diferentemente dos demais atestados (peça 54) apresentados à SMS/BH pela empresa Medicar especificam o período de prestação dos serviços ou ao menos seu início, assim como a quantidade e o tipo dos veículos;
c) a omissão de informação do período de execução dos serviços - no caso em questão, iniciados concomitantemente e em desconformidade - e das especificações dos veículos, aliada à seletividade de informações do atestado - exemplificada na incomum indicação da população do município - sugere que o mesmo tenha sido elaborado por demanda, com especificação das informações que nele deveriam constar ou ser omitidas;
d) a emissão do atestado pela SMS/Fortaleza em 25/1/2018 referiu-se a serviços iniciados no dia seguinte à abertura do procedimento de contratação pela SMS/BH (15/1/2018) e pelo curto período de 16/1/2018 a 31/1/2018, ainda que sem cobertura contratual e em desconformidade com as especificações de veículos destinados ao SAMU, fato que é questionável.
27. Diante dessas circunstâncias, o MP/TCU considerou ser "inidôneo o atestado de uma prestação de serviços como "satisfatória" e "dentro das especificações", mas destoante da realidade fática, cujas evidências revelam ter sido uma disponibilização remunerada dos serviços em caráter precário e provisório em atenção a uma requisição administrativa da SMS/Fortaleza (peça 62, p. 3) , formalizada em 2/1/2018, com início dos serviços em 16/1/2018, mediante a disponibilização de ambulâncias, ademais, com características diversas, simultaneamente à abertura do procedimento para contratação emergencial pela SMS/BH.
28. Continuou concluindo que, para "fins de atestação da capacidade técnica, não há como considerar regular uma execução na qual foram fornecidos bens em desconformidade com os fins a que se destina (SAMU) e por um período curtíssimo, sendo o contrato de duração de doze meses". 
29. Sobre esse ponto, o MP/TCU ressaltou que "as declarações da Secretária Municipal de Saúde de Fortaleza à época (peça 48, p. 27) , o Ofício GAB/SMS nº . 1.346/2018 (peça 1, p. 62-63) , emitido pela SMS/Fortaleza em 23/5/2018, e as conclusões do Parecer 1.187/2018- COJUR-SMS (peça 1, p. 65- 71) , emitido pela Coordenadoria Jurídica da SMS/Fortaleza em procedimento administrativo de apuração (peça 82, itens 85 a 92) ", são todos pela "invalidade do atestado para efeito de comprovação da capacidade técnica da empresa Medicar em relação ao Contrato nº . 326/2017, firmado para operacionalização do SAMU/Fortaleza e cuja execução sequer havia iniciado (peça 8, p. 78-83) ".
30. Desse modo, o MP/TCU manifestou-se de acordo com a proposta do Titular da Secex/MG (peça 83) , no sentido de que a representação seja conhecida e, no mérito, julgada procedente, rejeitandose as razões de justificativa apresentadas pela empresa Medicar Emergências Médicas Ltda. e aplicando-lhe a sanção de inidoneidade prevista no art. 46 da Lei 8.443/1992.
III - NOVOS ELEMENTOS 
31.	Após a manifestação do Parquet, a empresa Medicar apresentou, nas peças 92 a 94, novos elementos, no seu entender, "essenciais ao deslinde da controvérsia posta nos presentes autos". Em síntese, os fatos são os seguintes:
a) no dia 16/4/2019, a Prefeitura Municipal de Belo Horizonte notificou quanto ao encerramento do Processo Administrativo 01.127497.18.66, que concluiu pela improcedência da denúncia formulada pela "TRL" e "pela eficácia do atestado de capacidade técnica emitido pelo SAMU 192 Regional Fortaleza para fins de comprovação da capacidade técnica da empresa Medicar Emergências Médicas Ltda. no processo de contratação emergencial (...) ";
b) na referida decisão, fica consignado que, para a comprovação da expertise dos interessados, o instrumento convocatório do processo de contratação emergencial admitia a apresentação de um único atestado de capacidade técnica, tendo o Município reconhecido que a Medicar apresentara, ao todo, 4 (quatro) atestados de capacidade técnica, os quais foram examinados pela área técnica da Secretaria de Saúde de Belo Horizonte, por meio de nota técnica que concluiu pela absoluta compatibilidade dos outros três atestados;
c) o Município de Belo Horizonte concluiu também pela improcedência da acusação de falsidade porque a instrução processual revelou que a empresa Medicar, efetivamente, prestou serviços de operacionalização do SAMU no Município de Fortaleza, citando documentos produzidos pelo próprio Município de Fortaleza;
d) o atestado do Rio Grande do Sul confirma que a capacidade técnica da Medicar é muito superior à exigida pela contratação do Município de Belo Horizonte, de modo que o atestado de Fortaleza seria até mesmo desnecessário para a empresa;
e) o atestado de Fortaleza não apresenta nenhum tipo de falsidade, pois há nos autos provas inequívocas de que a empresa Medicar efetivamente prestou em Fortaleza, em janeiro de 2018, serviços também complexidade superior àqueles demandados pela contratação de Belo Horizonte.
32. Em Despacho de peça 95, o Ministro-Relator se pronunciou da seguinte forma:
Trata-se de representação formulada pela empresa TRL - Serviços Especializados de Transporte, Gestão Empresarial e Logística Ltda. sobre supostas irregularidades na Secretaria Municipal de Saúde de Belo Horizonte/MG, no que se refere à contratação emergencial para o "Serviço de Atendimento Móvel de Urgência - SAMU 192", por meio de dispensa de licitação, no valor estimado de R$ 1.469.468,26.
Consoante descrito pelo representante do Ministério Público junto ao Tribunal, Dr. Marinus Marsico (peça 91) , "não se discute neste processo a ocorrência de débito ou aspectos da execução dos serviços, senão uma eventual responsabilização da empresa Medicar em razão de sua conduta no processo de contratação por dispensa de licitação (Processo nº . 04.001.134.18.20, Dispensa nº . 057/2018) que resultou na sua contratação emergencial (Contrato nº . 01.2018.2302.00.00) mediante apresentação de documento de habilitação considerado inidôneo. Mais especificamente, refere-se à apresentação de atestado de capacidade técnica emitido em 25/1/2018 pelo Sr. Daniel Souza Lima (Gerente do SAMU de Fortaleza/CE) , considerado para fins de avaliação das propostas de contratação emergencial".
Assim sendo, e considerando a apresentação de novos elementos trazidos aos autos pela empresa MEDICAR EMERGÊNCIAS MÉDICAS LTDA. com potencial de impactar o exame de mérito do presente processo, determino o encaminhamento dos autos à unidade técnica para análise dos documentos de peças 92 a 94 e a posterior restituição a este relator via MPTCU. 
33. Nas peças 98 e 105, em 7/5/2019, a Medicar apresenta Memorial, reforçando os argumentos apresentados anteriormente em diversas oportunidades ao longo do processo. Conclui o referido Memorial alegando que:
Diante dos fatos, com todo o respeito, a sanção de inidoneidade é extremamente desproporcional. Afinal, o atestado emitido pelo Município de Fortaleza retratou a realidade, tanto no que se refere à efetiva prestação dos serviços, quanto no que se refere à natureza dos serviços atestados. 
A MEDICAR é empresa idônea que atua no mercado de contratações públicas de serviços médicos há cerca de 25 (vinte de cinco anos) ininterruptos. Atualmente possui mais de 30 (trinta) contratos públicos em execução. Ao longo de toda sua história, a MEDICAR nunca incorreu em nenhuma penalidade de inidoneidade ou de suspensão do direito de licitar e contratar com o Poder Público. 
A sanção de inidoneidade acabaria eliminando a MEDICAR de um mercado já bastante restrito, o que reduziria a competitividade de licitações futuras e traria benefícios apenas para a Denunciante, que afastaria sua principal concorrente e poderia aumentar preços. 
34. Por sua vez, a representante reiterou pedido de análise liminar na peça 99, com fundamento no art. 46 da LOTCU, trouxe nova informação de que:
A Representante obteve no final da segunda semana deste mês de maio a cópia do processo de investigação do ex-Gerente do SAMU Fortaleza, o qual assinou o documento intitulado "Atestado de Capacidade Técnica" utilizado pela empresa MEDICAR em Belo Horizonte em janeiro de 2018. Os depoimentos de alguns funcionários da Secretaria Municipal de Saúde de Fortaleza (cópia anexa) , além do depoimento do próprio emissor do atestado, o Sr. DANIEL SOUZA LIMA, permitem identificar com toda clareza o desenrolar da trama. 
No depoimento prestado no dia 02 de agosto de 2018 perante à Comissão de Sindicância da SMS Fortaleza, a qual foi criada pela Portaria 561/2018 - GS, publicada no Diário Oficial do Município do dia 29/05/18, o Ex-Gerente do SAMU informou: 
"que por volta do dia 21/01/18 o Kaio da empresa MEDICAR ligou para ele pedindo um certificado de capacidade técnica porque iria participar de uma licitação em Belo Horizonte e estava pedindo a todos os seus contratantes um certificado de que até o presente momento estava acontecendo a oferta do serviço. O servidor disse que se disponibilizou a dar o certificado e que perguntou a Suzy se existia um modelo, porém, como não havia modelo no SAMU, então pediu ao Kaio e o mesmo se prontificou a enviá-lo por e-mail um certificado de capacidade técnica. Quando esta comissão questiona se ele contatou o Jurídico da Secretaria Municipal da Saúde (SMS) ou outra representação maior, como alguma das secretárias, ele afirma que não..." 
"Informa que não procurou orientação jurídica para elaborar o certificado de capacidade técnica solicitado, bem como não informou à Secretaria Municipal da Saúde sobre a disponibilização deste documento para a MEDICAR EMERGÊNCIAS MÉDICAS LTDA." 
"Disse que agora, vendo as datas deste processo de sindicância, identifica que foi exonerado do cargo que ocupava como gerente do SAMU bem no período de abertura desta sindicância, e sabe que foi punido e diz que se sente penalizado, apesar de ter contribuído por um ano e seis meses a frente do SAMU, segurando todas as dificuldades relacionadas à assistência da população, dando inclusive esclarecimentos junto a imprensa oficial, quando a secretaria era alvo de críticas, e que hoje não se sente protegido, pelo contrário, sente que está sendo acusado. Informa que está preocupado porque é cirurgião do Instituto José Frota (UF) e está em estágio probatório." 
"A comissão solicitou a impressão do e-mail em que recebeu de Kaio da empresa MEDICAR EMERGÊNCIAS Médicas Ltda. quando enviou o modelo do certificado de capacidade técnica e o mesmo imprimiu ainda na sala em reunião e nos entregou para que possa ser anexado aos autos do processo de sindicância."
Em razão dos depoimentos, bem como dos documentos que fazem parte da sindicância da Secretaria Municipal de Saúde de Fortaleza, se constata que a empresa Medicar Emergências Médicas Ltda. não só fez uso de documento falso perante a Secretaria Municipal de Saúde de Belo Horizonte, como também realizou a encomenda do citado documento e, através do seu representante de nome Kaio, elaborou integralmente o que queria que constasse do citado documento. 
O suposto "modelo" de atestado que o ex-Gerente do SAMU de Fortaleza informou ter "pedido" ao representante da empresa MEDICAR, de nome Kaio, na verdade não foi uma amostra/referência e sim o documento final que foi emitido na integra, sem ter ao menos a alteração de uma singela virgula. 
De acordo com o e-mail enviado pelo representante da MEDICAR (kaio@medicar.com.br) no dia 23 de janeiro de 2018, às 20:16h. para o e-mail pessoal do ex-Gerente do SAMU Fortaleza (souzadl@hotmail.com) tem-se, além do modelo de atestado como anexo, a seguinte mensagem: 
"Dr. Daniel, boa tarde. Segue minuta de atestado de capacidade técnica, conforme falamos. Será necessário apenas copiar o texto e inserir no papel timbrado de vocês. Abraços."
O encaminhamento desse do e-mail é revelador. 
Primeiro ponto que chama atenção é o endereço particular de e-mail do ex-Gerente do SAMU e o horário enviado. Por qual motivo o ex-gerente do SAMU não utilizou o e-mail corporativo da SMS Fortaleza como meio de comunicação e valeu-se de email privado? Além disso, em plena madrugada, o ex-Gerente encaminhou o mesmo email para a colega de trabalho Suzelene, precisamente às 01:53h. para que imprimisse o citado documento. Note-se que o endereço eletrônico de Suzelene também é pessoal e evitou deixar registro na Secretaria Municipal de Saúde. 
O texto do e-mail, na parte mais inquietante, diz o seguinte: 
"Será necessário apenas copiar o texto e inserir no papel timbrado de vocês." 
O ex-Gerente do SAMU Fortaleza, recebendo a mensagem em seu e-mail privado após às 20 horas do dia 23 de janeiro, o acolheu como uma ordem/determinação e de pronto atendeu integralmente à empresa MEDICAR. A providência por parte do Gerente do SAMU Fortaleza foi apenas a de encaminhar o e-mail para a Suzelene para imprimir o documento e em seguida assiná-lo. E assim foi construído e elaborado um documento inidôneo em nome da Prefeitura Municipal de Fortaleza - CE, tendo como coautores o representante da MEDICAR, de nome Kaio, e o ex-Gerente do SAMU Fortaleza, DANIEL SOUZA LIMA. 
Por outro lado, a empresa MEDICAR criou uma tese administrativa que seria sustentada por uma ficção jurídica para tentar justificar o injustificável e procurar de todas as formas desviar-se da responsabilidade de ter utilizado um documento FALSO em Belo Horizonte. Pela empresa infratora foi alegado que o documento intitulado "Atestado de Capacidade Técnica" estava desvinculado do único contrato que havia sido firmado com a Prefeitura Municipal de Fortaleza. A Secretaria Municipal de Saúde de Fortaleza declarou reiteradas vezes que não havia outro contrato entre a municipalidade e a MEDICAR, bem como reiterou a invalidade do documento emitido pelo ex-Gerente do SAMU. Se a Secretaria Municipal de Saúde de Fortaleza declarou a invalidade do documento e exonerou o emissor do documento, como é possível duvidar dessas constatações, como fez a Secretaria Municipal de Saúde de Belo Horizonte? 
A situação da MEDICAR que era tormentosa e constrangedora em face das reiteradas verdades que tem vindo à tona em vários momentos, pode se deteriorar ainda mais para os seus representantes e parceiros. 
Os depoimentos constantes da sindicância aberta pela Secretaria Municipal de Saúde de Fortaleza não só desmentem essa versão estapafúrdia de "serviços desvinculados do contrato", como revelam que foi justamente a partir do Contrato n°326/2017 e da relação pessoal que o representante da MEDICAR de nome Kaio tinha com o ex-Gerente do SAMU Fortaleza, que foi encomendado o documento para viabilizar a participação do processo de contratação em Belo Horizonte, tendo sido elaborado o fraudulento atestado pelo próprio representante da MEDICAR e encaminhado para o e-mail pessoal do ex-Gerente do SAMU Fortaleza, que o imprimiu e assinou. Tudo esse enredo acima está registrado e assinado pelo ex-Gerente do SAMU Fortaleza, DANIEL SOUZA LIMA.
Ex positis, requer: 
conhecer do presente Pedido, uma vez preenchidos os requisitos de admissibilidade previstos no art. 237, parágrafo único, e art. 234 do Regimento Interno do Tribunal de Contas da União; 
SEJA CONCEDIDA MEDIDA LIMINAR, INAUDITA ALTERA PARTE, conforme autoriza o artigo 276 do Regimento Interno dessa Corte, para DETERMINAR A SUSPENSÃO IMEDIATA DO CONTRATO FIRMADO ILEGALMENTE PELA SECRETARIA MUNICIPAL DE SAÚDE DE BELO HORIZONTE COM A EMPRESA MEDICAR EMERGÊNCIAS MÉDICAS LTDA., BEM COMO O BLOQUEIO DE QUAISQUER PAGAMENTOS QUE A PREFEITURA DE BELO HORIZONTE PRETENDA EFETUAR À REFERIDA EMPRESA;
SEJA A EMPRESA MEDICAR EMERGÊNCIAS MÉDICAS LTDA. IMPEDIDA DE PARTICIPAR DE QUALQUER PROCESSO DE CONTRATAÇÃO COM A PREFEITURA DA CIDADE DE BELO HORIZONTE, ESPECIALMENTE NO SEGMENTO DE TRANSPORTE DE PACIENTES, LOCAÇÃO DE VEÍCULOS E OPERACIONALIZAÇÃO FROTA, E PRINCIPALMENTE ÀQUELAS LICITAÇÕES REALIZADAS PELA SECRETARIA MUNICIPAL DE SAÚDE DE BELO HORIZONTE OU ÀQUELAS PROMOVIDAS POR OUTRAS SECRETARIAS E QUE A SMS SEJA A DESTINATÁRIA DA CONTRATAÇÃO; 
SUSPENDER TODOS OS ATOS RELACIONADOS À QUALQUER CONTRATAÇÃO QUE EVENTUALMENTE ESTEJAM E CURSO DECORRENTE DOS PREGÕES ELETRÔNICOS QUE A SECRETARIA MUNICIPAL DE SAÚDE DE BELO HORIZONTE ESTEJA REALIZANDO OU PRETENDA REALIZAR, posto que presentes os pressupostos autorizadores à concessão da medida emergencial, ATÉ DECISÃO DE MÉRITO DA DEMANDA; 
Seja ouvido o ilustre Representante do Ministério Público da União junto ao TCU; 
Sejam intimados a SECRETARIA MUNICIPAL DE SAÚDE DA CIDADE DE BELO HORIZONTE, a EMPRESA MEDICAR EMERGÊNCIAS MÉDICAS LTDA., a CONTROLADORIA GERAL DO MUNICÍPIO DE BELO HORIZONTE e o VICEPREFEITO DE BELO HORIZONTE, na época no exercício da SECRETARIA MUNICIPAL DE GOVERNO;
Que seja conhecido o direito da Representante como parte integrante da presente Representação, podendo ter vista e cópias das fases e dos procedimentos tomados por esse órgão;
NO MÉRITO, seja julgado procedente o pedido da Representante, para que a empresa fraudadora, MEDICAR EMERGÊNCIAS MÉDICAS LTDA. SEJA APENADA COM A PUNIÇÃO COMPATÍVEL COM O DELITO PRATICADO, BEM COMO DOS DEMAIS PARTICIPANTES DESSA FRAUDE AOS PROCESSOS DE CONTRATAÇÃO DE SERVIÇOS PELA SECRETARIA MUNICIPAL DE BELO HORIZONTE;
Requer sejam as intimações e publicações efetuadas também em nome do advogado JOSÉ ALEXANDRE DOS REIS CARDOZO, inscrito na OAB/RJ sob o n° 76.519, com escritório na Rua Manoel João Gonçalves, 43 - Fonseca - Niterói - RJ, tel.: (21) 99150- 2481, e-mail: cvadvogados@outlook.com, inclusive quanto à intimação do causídico para eventual exercício da SUSTENTAÇÃO ORAL.
35. Em 12/8/2019, na peça 104, a representante traz ainda manifestação sobre os memoriais apresentados pela Medicar na peça 98, relatando, em essência, os mesmos argumentos e as mesmas considerações já colacionadas por ela anteriormente nos autos. Vale destacar alguns trechos a seguir:
4.	A Secretaria Municipal de Saúde de Fortaleza aplicou punição de multa e suspensão do direito de licitar com aquela municipalidade para a empresa Medicar Emergências Médicas Ltda. em razão de descumprimento contratual, em especial por não ter apresentado os veículos objeto contrato de locação que havia sido firmado em 20 de dezembro de 2017. Como a empresa Medicar não apresentou os veículos no prazo definido no Edital, a Secretaria Municipal de Saúde multou à empresa e aplicou penalidade de suspensão de licitar com aquela municipalidade. Portanto, a Secretaria Municipal de Saúde de Fortaleza, com a citada decisão/providência, reforça que o documento intitulado "atestado de capacidade técnica" não só era inidôneo, como também a empresa Medicar Emergências Médicas Ltda. foi punida por deixar de realizar o único contrato que havia sido firmado com aquela municipalidade. 
5.	A Controladoria Geral do Município de Belo Horizonte faz profunda investigação e conclui que o documento intitulado "atestado de capacidade técnica" emitido para a empresa Medicar pelo ex-Gerente do SAMU Fortaleza é FALSO. A Controladoria Geral também indicou que a empresa Medicar deveria ter seu contrato emergencial cancelado e ser punida por tal atitude. 
6.	A Secretaria de Controle Externo em Minas Gerais, unidade que representava o TCU em Minas Gerais emite Parecer destacando que "a conduta da empresa Medicar evidencia o elemento dolo, a medida em que se valeu, para proveito em contratação em curso, de atestado sabidamente falso, em seu teor sob vários aspectos, posto que não se referia na verdade à operacionalizacão do SAMU (e sim apenas à locação de veículos) , destoante portanto, do objeto pretendido na contratação emergencial realizada pelo município de Belo Horizonte." Dessa feita, outro órgão de controle externo faz detalhada análise e conclui que a empresa Medicar apresentou documento falso perante a Secretaria Municipal de Saúde de Belo Horizonte. 
7.	A Procuradoria de Contas do TCU, por seu ilustre Procurador, emite Parecer afirmando que "Não é licito, porém, que perante a SMS/BH a mesma empresa tenha se valido de atestado de serviços prestados nessas condições precárias e provisórias e iniciados concomitantemente à convocação para contratação emergencial em Belo Horizonte, circunstâncias bastante questionáveis. Nessas condições, é inidôneo o atestado de uma prestação de serviços como "satisfatória" e "dentro das especificações", mas destoante da realidade fática, cujas evidências revelam ter sido uma disponibilização remunerada dos serviços em caráter precário e provisório em atenção a uma requisição administrativa da SMS/Fortaleza (peça 62, p. 3) , formalizada em 2/1/2018, com início dos serviços em 16/1/2018 mediante a disponibilização de ambulâncias, ademais, com características diversas, simultaneamente á abertura do procedimento para contratação emergencial pela SMS/13H. Para fins de atestação da capacidade técnica, não há como considerar regular uma execução na qual foram fornecidos bens em desconformidade com os fins a que se destina (SAMU) e por um período curtíssimo, sendo o contrato de duração de doze meses. Ao tempo da requisição administrativa (peça 1, p. 36) a contratada não dispunha sequer dos veículos requeridos (7 ambulâncias do Tipo 13 e 01 do Tipo D) , sem mencionar que o objeto do Contrato n°. 326/2017 ainda era muito mais amplo, operacionalização e manutenção de 29 veículos da frota da PBH/SMSA destinados ao SAMU e mais 8 (oito) carros reserva. Ademais, cabe ressaltar as declarações da Secretária Municipal de Saúde de Fortaleza à época (peça 48, p. 27) , o Oficio GAB/SMS n°. 1.346/2018 (peça 1, p. 62-63) , emitido pela SMS/Fortaleza em 23/05/2018, e as conclusões do Parecer 1.187/2018- COJUR-SMS (peça 1, p. 65- 71) , emitido pela Coordenadoria Jurídica da SMS/Fortaleza em procedimento administrativo de apuração (peça 82, itens 85 a 92) , todos pela invalidade do atestado para efeito de comprovação da capacidade técnica da empresa Medicar em relação ao Contrato n°. 326/2017, firmado pare operacionalização do SAMU/Fortaleza e cuja execução sequer havia iniciado (peça 8, p. 78-83) . Desse modo, manifestamo-nos de acordo com a proposta do Titular da Secex/MG (peça 83) , no sentido de que a representação seja conhecida e, no mérito, julgada procedente, rejeitando-se as razões de justificativa apresentadas pela empresa Medicar Emergências Médicas Ltda. e aplicando-lhe a sanção de inidoneidade prevista no art. 46 da Lei 8.443/92." 
Diante de todos esses fatos sobejamente comprovados, em que a empresa Medicar encomendou e elaborou dentro da sua "necessidade" um documento para atender à exigência técnica de um procedimento de contratação emergencial na cidade de Belo Horizonte, requerendo tão somente a assinatura de um conluiado, no caso o ex-Gerente do SAMU - Fortaleza, requer a empresa Representante o imediato afastamento da empresa Medicar Emergências Médicas Ltda. no âmbito das contratações públicas, em especial e urgentemente nos estados de Minas Gerais e Ceará, bem como a devida punição de todos os envolvidos. 
Apenas com o objetivo de esclarecer possíveis ilações proferidas pela empresa Medicar quanto as eventuais semelhanças entre os serviços contratados em Belo Horizonte e em Fortaleza, em que um deles é operacionalização de frota de veículos (ambulâncias) pertencentes ao município de Belo Horizonte e o outro é o de locação de veículos (ambulâncias) para suprir necessidades eventuais do município de Fortaleza - CE. 
A diferença entre os serviços é bastante significativa. No caso da operacionalização de ambulâncias se refere a manter as ambulâncias que são propriedade do contratante (secretaria Municipal de Saúde) em plenas condições de operação para atender às demandas da população. Tais serviços incluem o planejamento de manutenção preventiva e corretiva em oficina própria funcionando 24 horas, com mecânicos, lanterneiros, pintores, eletricistas e borracheiro, estoque de peças exclusivamente para atender as ambulâncias do SAMU 192, com a urgência que o serviço exige, haja vista, os problemas de manutenção costumeiros em razão do tipo de atendimento exigido para esse tipo de serviço, lavagem e lubrificação, desinfecção. Além disso, a empresa deve disponibilizar central de rádios, combustível para as viaturas e completa infraestrutura de apoio e recursos humanos, contendo controladores de frotas, condutores, supervisores, operadores de rádio, etc. 
Já o serviço de locação de ambulância consiste em disponibilizar os veículos nas exatas características previstas no edital, com ou sem condutores, para que o ente público faça a utilização que o contrato tenha estabelecido. A situação é totalmente distinta entre um caso e outro. 
Nota-se claramente que o serviço de operacionalização de ambulâncias e de locação são bastante diferentes, tanto no formato quanto na essência. Naturalmente que o documento assinado pelo ex-Gerente do SAMU Fortaleza é FALSO por não representar a verdade em nenhuma das informações que lá foram inseridas, as quais foram copiadas de texto que teve origem na própria empresa Medicar. A inevitável conclusão é que tudo não passou de uma fraude, mas, até o momento tem se mostrado eficaz e vitoriosa. 
O serviço realizado inapropriadamente por empresa incapacitada a operar, pode levar o serviço ao caos, prejudicando o atendimento e com isso levando risco de morte a população usuária do serviço. Não demorou muito para que a realidade demonstrasse que a capacitação técnica é de extrema necessidade para atender serviços com alta complexidade, como se pode comprovar através dos links abaixo:
O relato da empresa Medicar, quando afirma que é a maior concorrente da empresa denunciante e que por isso a TRL seria a maior beneficiada em uma provável punição é um argumento tão insultuoso a esse Egrégio Tribunal de Contas que sequer merecia ser refutado, mas, é necessário registrar que as disputas que realizamos são sempre dentro da legalidade e de uma passado construído com muito trabalho, ética e honradez e até o episódio objeto da denúncia, sequer havia participado de licitações com a empresa denunciada, até mesmo porque ela não detém capacitação técnica para a modalidade de serviço realizado pela empresa denunciante, demonstrando sua pré-disposição em criar fatos mentirosos para confundir esse Tribunal.
Por toda a movimentação empreendida pelos altos escalões da Secretaria Municipal de Saúde de Belo Horizonte em notório favor da empresa MEDICAR, por tanto tempo, resta evidente se tratar de questão que supera a pessoalidade e adentra em outros campos. Se constata claramente que não houve a menor preocupação em dar qualquer viés de legalidade e transparência aos processos que vem beneficiando acintosamente a empresa Medicar, inclusive criaram relatos falsos para renovar o emergencial com a empresa denunciada, quando alegam que "Informamos também, que a manutenção quanto a continuidade da empresa atual, qual seja MEDICAR EMERGÊNCIAS MÉDICAS LTDA. É imprescindível, uma vez que a expectativa de vigência do contrato emergência é inferior a 180 dias, ou seja, a substituição da prestadora dos serviços acarretaria em maior risco para a realização substituição para uma curta prestação de serviços, o que poderá acarretar em declínio das atividades tendo em vista a substituição e consequentemente gerar prejuízos para a administração pública." (doc. anexo) ou seja, resta evidente o beneficiamento a empresa Medicar por parte da SMS/BH, uma vez que realizou o segundo emergencial sem que houvesse qualquer tipo de concorrência, sequer cotaram a empresa denunciada para apresentar preço, além de que os preços das empresas juntados ao processo, são anteriores a abertura do processo emergencial. 
A empresa TRL, empresa que prestou os mesmos serviços por mais de 05 anos, manteve todo seu quadro profissional e declarou tal procedimento a Secretaria Municipal de Saúde, a justificativa de que a troca de empresa poderia acarretar prejuízos para a administração pública não condiz com a realidade dos fatos, senão tal argumento deveria ter sido utilizado para manter a empresa TRL no primeiro emergencial. 
Destarte, diante de tamanho flagrante de irregularidades e com incontroversas ações de favorecimento à empresa Medicar Emergências Médicas Ltda. é que a TRL, vem requerer que o Relatório do Secretário da SECEX - MG e do PROCURADOR DE CONTAS DA UNIÃO seja acatado na integra, devendo a empresa Medicar e todos os envolvidos tenham uma punição compatível com a ampla gama de ilícitos praticados, evitando que uma punição aquém do mal causado sirva de estímulo à outras empresas que queiram fraudar licitações.
IV - ANÁLISE DO TCU
36. Em cumprimento ao Despacho do Ministro Relator de peça 95, passa-se à análise dos novos elementos trazidos pela empresa Medicar e pela representante, constantes das peças 92, 93, 94, 98, 99, 104 e 105.
Do exame de admissibilidade.
37. A presente Representação foi devidamente conhecida por meio do Acórdão 1810/2018-TCU-Plenário (peça 22) .
Da ausência dos requisitos para nova concessão de medida cautelar.
38. No que se refere ao novo pedido de análise liminar feito pela representante na peça 99, constata-se que não foram trazidos novos elementos que justificassem tal pleito. Tão somente há aqui uma reiteração de pedido cautelar feito na peça exordial (peça 1) , já devidamente analisado pela Secex-MG na peça 13, nos seguintes termos:
32. 	Analisando os elementos apresentados pelo representante, verifica-se que há, nos autos, os pressupostos acima mencionados.
33.	A contratação de empresa que não comprovou adequadamente ter executado serviço semelhante ao objeto da dispensa de licitação, não evidenciando, portanto, que detém condições técnicas, tem como consequência a possibilidade do serviço não ser executado a contento ou, até mesmo, não ser executado, caracterizando o instituto do fumus boni iuris, demandando que a questão seja analisada com maior profundidade por esta unidade técnica, em vista da real possibilidade de ter havido distorções na dispensa de licitação realizada pela SMS/BH.
34.	Reforça o instituto do fumus boni iuris a dúvida sobre a idoneidade da empresa Medicar, que se utilizou de documento falso para se sagrar vencedora de procedimento promovido pela SMS/BH
35.	Embora a SMS/BH já tenha assinado contrato com a Medicar Emergências, a demora na resolução de mérito do feito pode causar prejuízo à SMS/BH, caso a Medicar não demonstre capacidade de executar de forma eficaz e eficiente os serviços objeto da dispensa de licitação, o que evidencia o periculum in mora e poderá ensejar prejuízo à SMS/BH e ao interesse público e comprometer a eficácia da decisão de mérito que vier a ser proferida pelo Tribunal.
36. 	De outra parte, verifica-se que a paralisação do serviço de operacionalização do SAMU 192, mormente em relação à ausência de disponibilização de ambulâncias na gestão municipal da saúde, caracteriza o periculum in mora ao reverso e representa risco ainda maior para a administração e ao interesse público, como por exemplo a demora no atendimento de emergências que demandem a utilização de ambulâncias devido à diminuição da frota do SAMU em circulação.
39. Os fatos que foram apontados como justificadores do novo pedido de medida cautelar só reforçam a análise anteriormente feita e julgada por meio do Acórdão 1810/2018-TCU-Plenário (peça 22) , não se prestando a trazer novos elementos capazes de alterar o entendimento de periculum in mora reverso já analisado por esta Corte de Contas. 
40.	Além disso, há informação da SMS/BH de que já está em andamento processo licitatório para substituir a contratação emergencial (peça 45, p. 14-17) , cujo prazo de término findou em novembro de 2018, o que afasta o requisito do periculum in mora neste caso.
41. Assim, cabe novamente indeferir a concessão da medida cautelar alvitrada nos termos do art. 276 da RI/TCU.
Do pedido de sustentação oral feito.
42. Não há que se falar em sustentação oral dos procuradores da representante na peça 99, uma vez que esta não é parte do processo e eventual pedido dessa natureza já foi indeferido pelo Acórdão 1810/2018-TCU-Plenário (peça 22) .
Da análise das audiências do Sr. Jackson Machado Pinto, Secretário Municipal de Saúde de Belo Horizonte/MG e da Sra. Lorena Abreu Aguiar Mafra, Diretora de Logística da SMS/Belo Horizonte 
43. Por meio do Acórdão 1810/2018-TCU-Plenário (peça 22) , foram realizadas audiências do Sr. Jackson Machado Pinto, Secretário Municipal de Saúde de Belo Horizonte/MG e da Sra. Lorena Abreu Aguiar Mafra, Diretora de Logística da SMS/Belo Horizonte, relativamente à não adoção de providências com vistas a apurar a utilização pela empresa Medicar Emergências Médicas Ltda., no decorrer do Procedimento 04.000134.18.20 (Dispensa 057/2018) , de que derivou a celebração do Contrato 01.2018.2302.00.00, em 2/5/2018, de suposto atestado de capacidade técnica com conteúdo falso, a despeito de terem sido alertados em duas ocasiões (em 14/5/2018 e em 23/5/2018) pela TRL Serviços Especializados de Transporte, Gestão empresarial e Logística Ltda., situação que, por se referir à discussão quanto à habitação técnica da contratada pode ter sérios impactos na execução regular do objeto com prejuízos ao município e à população, merecendo, assim, apuração tempestiva e rigorosa, infringindo o art. 49 da Lei 8.666/1993.
44. Observa-se que o ponto central da audiência dos responsáveis realizada por este Tribunal é a não adoção de providências com vistas a apurar a utilização pela empresa Medicar Emergências Médicas Ltda., no âmbito da Dispensa 057/2018, de que derivou a celebração do Contrato 01.2018.2302.00.00, em 2/5/2018, de suposto atestado de capacidade técnica com conteúdo falso
45. No que se refere às audiências dos gestores da SMS/BH, a Secex-MG, nas peças 82 e 83, concluiu que: 
95. 	Como o atesto foi emitido em 25/01/2018, é correto afirmar que nessa data a Medicar estava executando serviços para a SMS/Fortaleza; entretanto tais serviços eram de locação de veículos ambulância, embora tenha constado no atestado que os serviços eram de operacionalização.
96. 	Considerando que a SMS/BH instaurou o Processo Administrativo 011274971866 "para fins de apurações adicionais"; considerando que já está em andamento processo licitatório para substituição do contrato emergencial vigente (Pregão Eletrônico 0234/2018) ; considerando que o contrato emergencial foi executado, a princípio, a contento; considerando que a empresa Medicar, à época da emissão do atestado (25/01/2018) , de fato prestava serviço à SMS/Fortaleza, embora de locação e não de operacionalização do SAMU; considerando que não ficou evidenciada nos autos a caracterização de má fé por parte do Sr. Jackson e da Sra. Lorena quanto ao aceite de atestado com informação que procede (a Medicar prestava serviços de locação de ambulâncias e não de operacionalização) ; considerando-se que a questão também está sendo discutida no judiciário; propõe-se acatar as razões de justificativa.
46. Conforme consta de Relatório do Processo Administrativo 01.127497.18.66 (peça 93, p.6) , de 11/3/2019, diante dos documentos que aparentavam legalidade apresentados pela empresa Medicar no que se refere aos serviços prestados para fins de capacidade técnica em Fortaleza/CE, não era exigido dos gestores responsabilizados neste processo questionar se o documento seria ilegal ou inidôneo, fato que só pôde ser comprovado posteriormente. 
47. Não obstante, a empresa Medicar não apresentou somente esse atestado ora questionado, mas outros três atestados de capacidade técnica que foram considerados regulares e aptos a comprovar a aptidão da referida empresa para participar do processo de contratação conforme parecer da SMS/BH (peça 93, p.11 e 28) .
48. Diante disso, corrobora-se a análise feita pela Secex-MG no sentido de acatar as razões de justificativas apresentadas pelos gestores.
Da análise da audiência da Empresa Medicar Emergências Médicas Ltda.
49. Por meio do Acórdão 1810/2018-TCU-Plenário (peça 22) , foi realizada audiência da empresa Medicar Emergências Médicas Ltda., relativamente ao fato de ter feito uso, no decorrer do Procedimento 04.000134.18.20 (Dispensa 057/2018) , do qual se sagrou vencedora (Contrato 01.2018.2302.00.00, em 2/5/2018) , de atestado de capacidade técnica supostamente com conteúdo falso, considerando que o contrato firmado entre essa empresa e a Secretaria Municipal de Saúde de Fortaleza/CE ainda não foi executado, estando sobrestado, bem como ter sido emitido por servidor, Sr. Daniel Souza Lima, que não detinha competência para emissão do atestado, sendo, inclusive, arrolado em processo de sindicância administrativa no âmbito da SMS/Fortaleza, incorrendo tal conduta, a princípio, naquelas descritas nos arts. 90 e 93 da Lei 8.666/1993, e atentando contra os princípios da moralidade, isonomia e da competitividade aplicáveis a todas as contratações públicas, independentemente de ter resultado em prejuízo financeiro para a Administração e/ou de quaisquer suposições acerca do nível de satisfação na execução dos serviços subsequentemente contratados, alertando referida empresa da possibilidade de o Tribunal vir a aplicar a sanção de declaração de inidoneidade para licitar e contratar com a Administração Pública Federal por período de até cinco anos, com base no art. 46 da Lei 8.443/1992.
50. Observa-se que a audiência da empresa Medicar decorre de possível irregularidade na apresentação, no processo de dispensa de licitação da SMS/BH, de atestado de capacidade técnica supostamente com conteúdo falso (peça 1, p. 21) , considerando que o contrato firmado entre essa empresa e a Secretaria Municipal de Saúde de Fortaleza/CE ainda não tinha sido executado, estando sobrestado, bem como ter sido emitido por servidor, Sr. Daniel Souza Lima, que não detinha competência para emissão do atestado, sendo, inclusive, arrolado em processo de sindicância administrativa no âmbito da SMS/Fortaleza. 
51.	Para melhor compreensão da matéria, transcreve-se novamente o referido atestado:
O SAMU 192 Regional Fortaleza, do município de Fortaleza, pessoa jurídica de direito público, com sede na Rua São José, nº 01 - Centro, cidade de Fortaleza, estado do Ceará, inserido no CNPJ sob nº 07.954.605/0001-60, atesta para os devidos fins, que a empresa MEDICAR EMERGÊNCIAS MÉDICAS LTDA., inscrita: no CNPJ/MF sob o nº 68.322.411/0001-37, com sede na Avenida do Caramuru, nº 644, Bairro República, na cidade de Ribeiro Preto/SP, CEP 14.030-000, na condição de CONTRADA executa de forma plena e continua, a operacionalização, durante 24 (vinte e quatro) horas, com fornecimento de veículos do tipo ambulâncias, para o serviço de atendimento móvel de urgência SAMU, da cidade de Fortaleza, incluindo mão de obra de motorista. Manutenção preventiva e corretiva, limpeza e guarda estes veículos, para uma população de aproximadamente 2.627482 (dois milhões, seiscentos e vinte e sete mil e quatrocentos e oitenta e dois) habitantes, de acordo com publicação do IBGE no Diário Oficial da União, em 30 de agosto de 2017, com data de referência em 1º de julho de 2017.
Os serviços são prestados de maneira satisfatória e dentro das especificações e normas técnicas em vigor. Declaramos ainda, que os serviços prestados atendem plenamente nossas requisições, não existindo até a presente data nada que a desabone. (grifos nossos) 
52. Ao analisar as razões de justificativas apresentadas pela Medicar, o auditor da então Secex-MG concluiu que (peça 82, p.9) :
	a) a Medicar celebrou o Contrato 326/2017 com a SMS/Fortaleza, cujo objeto é a prestação de SERVIÇOS DE LOCAÇÃO DE VEÍCULOS TIPO AMBULÂNCIAS (TIPO "A', "B" E "D") E VEÍCULO DE INTERVENÇÃO RÁPIDA;
	b) o Contrato foi executado parcialmente no período de 16/01/2018 a 31/01/2018, totalizando 16 (dezesseis) dias e foi suspenso em decorrência do Mandado de Segurança 01090097-60.2018.8.06.0001, que tramita na 13ª Vara da Fazenda Pública de Fortaleza (peça 64) ;
	c) na condição de contratada, a empresa Medicar sabia que os serviços executados para a SMS/Fortaleza, por 16 (dezesseis) dias, referiam-se à locação de veículos tipo ambulâncias, diferente do objeto da dispensa de licitação promovida pela SMS/BH, que consistia na prestação de serviços de OPERACIONALIZAÇÃO, DIUTURNAMENTE, DE 29 VEÍCULOS DA FROTA DA SMS/BH e, ainda assim, apresentou o atestado junto à SMS/BH.
53. Diante disso, como dito anteriormente, o auditor considerou que os serviços de operacionalização são diferentes de serviços de locação, fazendo com que "o atestado apresentado pela Medicar à SMS/BH na dispensa de licitação para contratação de serviços de operacionalização do SAMU" contivesse "erro no que diz respeito à descrição dos serviços prestados à SMS/Fortaleza, já que informa que a Medicar executou a "operacionalização" do SAMU".
54. O titular da Secex-MG à época proferiu o pronunciamento da unidade, na peça 83, concordando, na sua quase totalidade, com as análises empreendidas na instrução de peça 82, à exceção de ser aplicada ao invés de multa a sanção de inidoneidade como penalidade mais severa à empresa Medicar Emergências Médicas Ltda. (CNPJ 68.322.411/0001-37) . A análise empreendida contemplou os novos elementos trazidos pela Medicar, juntados às peças 79 e 81, chegando-se à conclusão descrita nos §§21 a 23 desta instrução.  
55. Após sua oitiva, o MP/TCU ressaltou, na peça 91, que "as declarações da Secretária Municipal de Saúde de Fortaleza à época (peça 48, p. 27) , o Ofício GAB/SMS nº . 1.346/2018 (peça 1, p. 62-63) , emitido pela SMS/Fortaleza em 23/05/2018, e as conclusões do Parecer 1.187/2018- COJUR-SMS (peça 1, p. 65- 71) , emitido pela Coordenadoria Jurídica da SMS/Fortaleza em procedimento administrativo de apuração (peça 82, itens 85 a 92) ", são todos pela "invalidade do atestado para efeito de comprovação da capacidade técnica da empresa Medicar em relação ao Contrato nº . 326/2017, firmado para operacionalização do SAMU/Fortaleza e cuja execução sequer havia iniciado (peça 8, p. 78-83) ".
56. O MP/TCU asseverou que, conforme ressaltado na instrução final da unidade técnica (peça 83) , independentemente da economicidade da proposta ou de uma subsequente execução do contrato, a apresentação de atestado com conteúdo falso, por si, é motivo suficiente para a declaração de inidoneidade para licitar, como se depreende dos Acórdãos 27/2013, 2.988/2013, 2.677/2014 e 1.106/2018 - Plenário, entre outros (peça 91, p.3) .
57. Como dito anteriormente, já estava em andamento processo licitatório para substituir a contratação emergencial. A referida licitação foi realizada na modalidade Pregão (0234/2018) , que foi posteriormente cancelada, tendo sido objeto de representação nos autos do TC Processo 036.445/2018-5. No exame do mérito, o TCU prolatou o Acórdão 3050/2018-TCU-Plenário, in verbis:
Acórdão 3050/2018-TCU-Plenário
Os Ministros do Tribunal de Contas da União ACORDAM, por unanimidade, com fundamento nos arts. 17, § 1º, 143, inciso III, 235, 237, inciso VII e parágrafo único, e 250, inciso II, todos do Regimento Interno/TCU, c/c o art. 113, § 1º, da Lei 8.666/1993, de acordo com o parecer emitido nos autos, em: 
a) conhecer da presente representação, eis que satisfeitos os requisitos de admissibilidade, para, no mérito, considerá-la prejudicada;
b) fazer a determinação contida no item 1.6;
c)  encaminhar cópia desta deliberação, acompanhada da instrução da unidade técnica, à representante e à Prefeitura Municipal de Belo Horizonte/MG; e
d)  arquivar os presentes autos, com fundamento no art. 169, inciso V, do Regimento Interno do TCU.
1. Processo TC-Processo 036.445/2018-5 (REPRESENTAÇÃO) 
	1.1. Órgão: Prefeitura Municipal de Belo Horizonte - MG.
	1.2. Relator: Ministro Vital do Rêgo.
	1.3. Representante do Ministério Público: não atuou.
	1.4. Unidade Técnica: Secretaria de Controle Externo no Estado de Minas Gerais (Secex-MG) .
	1.5. Representação legal: Caio Di Giosia Lourenço (OAB/MG 350.381) .
	1.6. Determinar à Prefeitura Municipal de Belo Horizonte/MG que, no caso de abertura de nova licitação para contratar a prestação de serviços de operacionalização de veículos oficiais da frota da PBH/SMSA, destinados ao Serviço de Atendimento Móvel de Urgência, certifique-se de que as irregularidades verificadas no edital do Pregão 0234/2018, denominadas "Ocorrência 2" e "Ocorrência 10", estejam sanadas no novo edital, cuja cópia deverá ser remetida ao Tribunal.
Dados da Sessão:
Ata n° 50/2018 - Plenário 
Data: 12/12/2018 - Extraordinária 
Relator: Ministro VITAL DO RÊGO
Presidente: Ministro RAIMUNDO CARREIRO 
Representante do Ministério Público: Procuradora-Geral CRISTINA MACHADO DA COSTA E SILVA
58. Como bem observado pelo representante do MP/TCU, "independentemente da economicidade da proposta ou de uma subsequente execução do contrato, a apresentação de atestado com conteúdo falso, por si, é motivo suficiente para a declaração de inidoneidade para licitar, como se depreende dos Acórdãos 27/2013, 2.988/2013, 2.677/2014 e 1.106/2018 - Plenário, entre outros" (peça 91, p.3) .
59. Ressalta-se que a apresentação do atestado foi determinante para a habilitação da empresa Medicar na contratação emergencial realizada, ainda que houvesse outros três atestados. No entanto, a questão que aqui se discute é a utilização, ainda que prescindível, de atestado falso que não correspondia a veracidade dos fatos.
60. Nesta etapa processual, devem ser consideradas ainda as informações trazidas aos autos pela representante na peça 99. Em suma, a representante traz à luz cópia do processo de investigação do ex-Gerente do SAMU Fortaleza, o qual assinou o documento intitulado "Atestado de Capacidade Técnica" utilizado pela empresa Medicar em Belo Horizonte/MG.
61. Observa-se, em depoimento prestado pelo emissor do atestado à Comissão de Sindicância da SMS Fortaleza, Sr. Daniel Souza Lima, em 2/8/2019, que a Medicar teria ligado, por intermédio de um preposto, para aquele gestor, solicitando a emissão de atestado de capacidade técnica. Ele então se prontificou, à revelia da SMS de Fortaleza/CE, a fazer o atestado requerido, desde que lhe fosse encaminhado um modelo para se basear. Encaminhado o teor do atestado pelo representante da Medicar, bastou ao ex-gerente do SAMU apenas assiná-lo (peça 99, p. 2-3) .
62. Essa informação trazida aos autos agrava ainda mais a situação da apresentação indevida de atestado falso em processo de contratação pública previsto na Lei de Licitações, comprovando que o atestado de capacidade técnica apresentado é inválido e contém informações que não são precisas.
63. Como já sobejamente relatado pela Secex-MG e pelo MP/TCU, a jurisprudência do TCU é pacífica no sentido de o "TCU pode declarar a inidoneidade  (art. 46 da Lei 8.443/1992) de licitante que apresenta declaração falsa, independentemente da obtenção da vantagem indevida" (Acórdão 2458/2015-TCU-Plenário) . Nesse sentido ainda o TCU tem decidido que a "apresentação de atestado de capacidade técnica relativo a serviços não prestados pela licitante caracteriza fraude à licitação" (Acórdão 2463/2009-TCU-Plenário) .
64. Diante disso, constata-se que, ainda que conste de Relatório do Processo Administrativo 01.127497.18.66 (peça 93, p.6) , de 11/3/2019, a informação de que foram posteriormente considerados válidos os outros três atestados de capacidade técnica que foram considerados regulares e aptos a comprovar a aptidão da referida empresa para participar do processo de contratação (peça 93, p.11 e 28) , essa situação não exclui a ocorrência da irregularidade e a culpabilidade da empresa responsável.
65. Depreende-se da leitura do Relatório final do Processo P091302612018-PMF que a atitude do ex-Gerente da SAMU foi considerada imprudente ao expedir atestado sem o devido zelo e a utilização de expressões e palavras adequadas, mas, considerando que não houve prejuízo à SMS de Fortaleza/CE, não há que se falar em conluio ou má-fé, cabendo aquele servidor a aplicação de pena de advertência pelos atos praticados naquela ocasião (peça 99, p. 14-15) .
66. Embora não tenha sido considerada grave, naquele procedimento administrativo, a conduta do servidor no que se refere a questões relacionadas à SMS de Fortaleza/CE, fato é que o atestado por ele emitido, quando utilizado pela empresa Medicar em contratação realizada em Belo Horizonte/MG, acabou por permitir que indevidamente essa empresa fosse considerada habilitada.
67. Não se pode olvidar que a comissão que apurou a questão no âmbito da SMS/BH, por meio do Ofício Gerência de Urgência - GEURE/SMSA/SUS-BH, de 11/3/2019 (peça 93, p. 28) , chegou à conclusão de que "restou demonstrada a capacidade técnica da empresa Medicar Emergências Médicas Ltda., mediante apresentação de outros 03 (três) atestados de capacidade técnica".
68. Foi colacionada também, como novo elemento na peça 94, p.3, a Nota Técnica 083/2019, por meio da qual se concluiu que os "atestados apresentados e anexos aos autos salvaguardam as exigências de capacidade técnica para a prestação do serviço", aduzindo, por fim, que somente o atestado do Município de Fortaleza/CE fora considerado "pelos gestores à época, uma vez que o documento era específico do município e declarava a população atendida".
69. Observa-se que, em que pese ter sido considerado posteriormente legal e apto a permitir a contratação da empresa Medicar pela SMS/BH, pelo Princípio da Independência das Instâncias, fato é que os novos elementos trazidos aos autos não afastam a irregularidade já apontada por esta Corte de Contas, por meio da Secex-MG e do MP/TCU, cujos argumentos são corroborados nesta instrução. Verifica-se que a empresa Medicar apresentou documento inidôneo com vistas a participar da aludida contratação, sendo este o único considerado apto à época a permitir sua capacidade técnica. Assim, os argumentos e documentos colacionados aos autos comprovam a ocorrência da irregularidade. 
70. Sobre a necessidade de se configurar neste caso a conduta dolosa da Medicar, cabe trazer trecho do Voto condutor do Acórdão 1172/2019-TCU-Plenário, da relatoria do Ministro Bruno Dantas, ao consignar que:
Para a solução deste caso, adoto o entendimento exarado quando da prolação do Acórdão 3156/2016-TCU-Plenário no sentido de que "a conduta dolosa é elemento subjetivo indispensável à configuração de fraude à licitação, sendo requisito essencial para a aplicação da sanção de inidoneidade prevista no art. 46 da Lei 8.443/1992". Neste sentido, não verifico o animus de frustrar ou fraudar a Coleta de Preços ora discutida por parte dos recorrentes.
71. Na época da contratação da SMS/BH aquele atestado apresentado da SMS/Fortaleza foi, conforme pronunciamento do então secretário da Secex-MG (peça 83) , "determinante para a habilitação da empresa Medicar na contratação emergencial realizada, conforme indicado na avaliação de peça 4, p. 72, datada de 31/1/2018". O MP/TCU é preciso ao asseverar que (peça 91, p. 2) a emissão do atestado pela SMS/Fortaleza em 25/1/2018 referiu-se a serviços iniciados no dia seguinte à abertura do procedimento de contratação pela SMS/BH (15/1/2018) e pelo curto período de 16/1/2018 a 31/1/2018, ainda que sem cobertura contratual e em desconformidade com as especificações de veículos destinados ao SAMU, fato que é questionável.
72. Constata-se ainda que o fato de a empresa Medicar ter solicitado aos gestores da SMS de Fortaleza/CE a emissão de atestado de capacidade técnica com indicação do número de habitantes da cidade, em dias próximos à contratação que participou na SMS de Belo Horizonte/MG, revela a intenção dessa empresa em obter um atestado que garantisse que ela seria habilitada à contratação, pois como já relatado nestes autos os outros atestados apresentados não continham especificamente essa informação que era requerida no termo de referência. Nesse sentido, se depreende dos fatos trazidos aos autos o motivo da solicitação da Medicar para o ex-gestor da SMS de Fortaleza, qual seja garantir que a aludida empresa seria classificada. Esse ponto também já foi objeto de análise da Secex-MG e do MP/TCU, conforme se verifica nesta instrução.
73.	Com relação a se tratar de mercado restrito, verifica-se que a alegação da Medicar de que sua inidoneidade restringiria ainda mais o mercado, diminuindo a concorrência, não foi acompanhada de documentos comprobatórios que a atestassem. Não obstante, diversas municipalidades no país realizam certames e contratações de serviços para suprir as necessidades de seu Serviço de Atendimento Móvel de Urgência, por meio de pregões eletrônicos com ampla participação. 
74.	Como exemplo, transcreve-se parte do Voto condutor do Acórdão 1604/2017-TCU-Plenário, nos autos do TC Processo 027.311/2016-3, que tratou de representação, com pedido de medida cautelar, a respeito de possíveis irregularidades ocorridas no Pregão Eletrônico 20.062/2016, realizado pela Secretaria Municipal de Saúde de Natal/RN, que tinha por objeto o registro de preços para contratação de prestação de serviços terceirizados, de natureza contínua, de apoio operacional e administrativo, visando suprir as necessidades do Serviço de Atendimento Móvel de Urgência - Samu 192 Natal. Nesse Voto, o Ministro Relator Vital do Rêgo asseverou que "77. Por fim, registra-se que oito empresas participaram da licitação ofertando preços para os lotes, conforme ata da Sessão Pública do Pregão 20.062/2016, o que sinaliza a existência de competitividade no certame". Dessa forma, não foi comprovada a alegação de que a eventual declaração de inidoneidade da empresa Medicar irá restringir o mercado sobremaneira ainda que seja em Belo Horizonte/MG.
75. Assim, considera-se que não deva ser acatada a razão de justificativa apresentada pela empresa Medicar, aplicando-lhe a sanção de declaração de inidoneidade para licitar e/ou contratar com a Administração Pública, nos termos do art. 46 da LOTCU.
V - PROPOSTA DE ENCAMINHAMENTO
76.	Diante do exposto, submetem-se os autos à consideração superior, propondo:
a)	conhecer da presente representação, satisfeitos os requisitos de admissibilidade previstos nos arts. 235 e 237, inciso VII, do Regimento Interno deste Tribunal, c/c o art. 113, §1º, da Lei 8.666/1993) e no art. 103, §1º, da Resolução-TCU 259/2014, para, no mérito, considerá-la parcialmente procedente;
b)	indeferir o novo requerimento de medida cautelar formulado pela empresa representante, tendo em vista o reconhecimento da presença, dada a natureza do objeto contratado, do periculum in mora in reverso, nos termos do art. 276 do Regimento Interno/TCU;
c)	indeferir o novo pedido da representante para ingresso como parte interessada no processo, nos termos do Acórdão 1810/2018-TCU-Plenário;
d)	acatar as razões de justificativa apresentadas pelos Srs. Jackson Machado Pinto (CPF XXX.498.336-XX) e Lorena Abreu Aguiar Mafra (CPF XXX.473.376-XX) ;
e)	não acatar as razões de justificativa apresentadas pela empresa Medicar Emergências Médicas Ltda. (CNPJ 68.322.411/0001-37) , aplicando-lhe, com fundamento no art. 46 da Lei 8.443/1992 (LOTCU) , c/c o art. 271 do Regimento Interno/TCU, a sanção de declaração de inidoneidade para participar de licitação na Administração Pública Federal, em prazo a ser fixado pelo TCU;
f)	encaminhar os autos à Procuradoria da República no Estado de Minas Gerais para adoção das providências que entender pertinentes, haja vista o possível enquadramento na conduta tipificada no art. 90 da Lei 8.666/1993;
g)	dar ciência do acórdão que vier a ser proferido ao representante, à Secretaria Municipal de Saúde de Belo Horizonte/MG e aos Srs. Jackson Machado Pinto (CPF XXX.498.336-XX) e Lorena Abreu Aguiar Mafra (CPF XXX.473.376-XX) , destacando que o relatório e o voto que fundamentam a deliberação ora encaminhada podem ser acessados por meio do endereço eletrônico www.tcu.gov.br/acordaos e que, caso tenham interesse, o Tribunal pode encaminhar-lhes cópia desses documentos sem quaisquer custos para V. Sas.
O Ministério Público junto ao TCU, nos autos representado pelo Procurador Marinus Eduardo De Vries Marsico, em sua derradeira manifestação, exarou o despacho juntado à peça 115, integralmente transcrito a seguir:
Trata-se de representação formulada pela empresa TRL - Serviços Especializados de Transporte, Gestão Empresarial e Logística Ltda. sobre possíveis irregularidades na contratação de "Serviço Ambulatorial Móvel de Urgência - SAMU 192" por um período de 180 dias pela Secretaria Municipal de Saúde de Belo Horizonte/MG por meio de dispensa de licitação (peça 4, p. 42-73) , em 31 de janeiro de 2018, no valor estimado de R$ 1.469.468,26.
Em linhas gerais, a empresa representante (TRL) questiona atestado de capacidade técnica apresentado no certame pela empresa Medicar Emergências Médicas Ltda. (peça 3, p. 39) , emitido pela Secretaria Municipal de Saúde de Fortaleza/CE, alegando que o documento é inidôneo porque a prestação de serviços a que ele se refere ainda não havia sido iniciada e que foi emitido por servidor incompetente, circunstâncias caracterizadoras de fraude. Requer a nulidade da contratação e a aplicação de sanções à empresa Medicar, entre elas, a declaração de inidoneidade para licitar prevista no art. 46 da Lei 8.443/92.
Da outra parte, a empresa representada (Medicar) alega que não há falsidade no atestado e que os serviços nele referenciados foram requisitados administrativamente pela SMS/Fortaleza e prestados em caráter precário e provisório, no intuito de evitar a descontinuidade de um serviço essencial, mas que consistiram em operacionalização do SAMU em condições até mais amplas que as pretendidas na cidade Belo Horizonte. Ressalta ainda que apresentou outros atestados de capacidade técnica e que, como a prestação de serviços referenciada no atestado não se confunde com o objeto do Contrato nº . 326/2017, não faz sentido exigir o ateste pelo gestor desse instrumento, haja vista que o subscritor do atestado em questão é inclusive superior hierárquico daquele.
Após primeira manifestação conclusiva da unidade técnica, em síntese, o auditor (peça 82) propondo o conhecimento e a procedência da representação para aplicar à empresa representada multa com fulcro no art. 58, II, da Lei 8.443/92, e as instâncias superiores da SecexSaúde (peça 83) divergindo para propor a inidoneidade para licitar prevista no art. 46 da referida lei - proposta mais gravosa com a qual anuímos naquela oportunidade (peça 91) -, retornam os autos após nova análise da unidade técnica (peça 107) realizada por determinação do E. Relator (peça 95) sobre novos elementos juntados pelas partes, ao final prevalecendo a manifestação anterior no sentido de rejeitar as justificativas e aplicar à empresa TRL a sanção de inidoneidade para licitar e/ou contratar com a Administração Pública.
Após a derradeira manifestação da SecexSaúde foram ainda apresentados pela representada documentos novos (peça 109) , em síntese, arrazoado e documentos informando sobre a improcedência de inquérito civil instaurado pelo Ministério Público do Estado do Ceará, concluído em 11/9/2016, atestando a veracidade das informações contidas no atestado de capacidade técnica emitido pela SMS/Fortaleza, ademais, registrando a conclusão da SMS/Belo Horizonte pela validade e regularidade do mesmo atestado, respondendo que a Medicar se encontra prestando serviços regularmente e que tais fatos demonstram a capacidade técnica da Medicar em operacionalizar o SAMU em duas grandes cidades, não havendo falar em falsidade de conteúdo.
II
Feito esse relato, anuímos parcialmente à proposta da SecexSaúde (peça 107) , divergindo apenas quanto à proposta de sanção de inidoneidade para licitar prevista no art. 46 da Lei 8.443/92, por entendermos desarrazoada no contexto dos autos.
Melhor avaliando o conjunto dos fatos nesse retorno dos autos após a nova manifestação da unidade técnica (peça 107) , modificamos em parte a conclusão do nosso parecer anterior (peça 91) pelos motivos a seguir expostos.
Em primeiro lugar, o último documento juntado pela representada consiste em decisão MPE/CE pelo arquivamento de Inquérito Civil instaurado em razão dos mesmos fatos, concluindo-se pela inocorrência de crime ou ato de improbidade administrativa. Por racionalização processual, adiantamos a análise de seu conteúdo neste parecer, considerando a excessiva apresentação de novos elementos por ambas as partes neste processo a ponto de comprometer o andamento processual.
Em síntese, o parquet estadual ressalta haver evidências de que o atestado foi realmente assinado pelo gerente do SAMU de Fortaleza registrando que a Medicar executou os serviços de forma satisfatória e dentro das especificações e normas técnicas e que, na data da emissão, referida empresa ainda não havia iniciado a execução do contrato propriamente dito, mas apenas uma disponibilização extracontratual de sete ambulâncias de forma provisória e a pedido do município até que pudesse fornecer os veículos nas condições contratadas. 
Também registra que os fatos relatados resultaram inicialmente medidas drásticas em processos disciplinares na SMS/Fortaleza e na SMS/Belo Horizonte que, posteriormente, revelaram-se desproporcionais e foram reconsideradas, visto que a realidade fática deveras autorizava a conclusão do subscritor do atestado no sentido da realização dos serviços a contento pela Medicar, destacando ainda a ausência de qualquer menção no documento ao Contrato nº . 326 e suas especificidades técnicas.
Em síntese, referido documento atesta que a empresa Medicar realizou a operacionalização, de forma plena e contínua, durante 24 horas, com fornecimento de veículos do tipo ambulância para o SAMU de Fortaleza, incluindo mão-de-obra de motorista-socorrista e manutenção, especificando a população de referência e acrescentando terem os serviços sido prestados de maneira satisfatória e dentro das especificações e normas vigentes, atendendo plenamente às requisições.
A empresa responsável pondera que, naquele momento, não estava obrigada a iniciar a execução do Contrato nº . 326/2017 e cumprir as respectivas obrigações em estrita conformidade, mas atendeu à requisição administrativa da SMS/Fortaleza para prestação de serviços essenciais de forma desvinculada da referida contratação e para evitar a interrupção de serviços essenciais.
Nessas condições, porém, seria descabido o atestado de uma prestação de serviços como "dentro das especificações", cujas evidências sugerem ter sido uma disponibilização remunerada de serviços em caráter precário e provisório por requisição administrativa da SMS/Fortaleza (peça 62, p. 3) , formalizada em 2/1/2018, com início dos serviços em 16/1/2018 mediante a disponibilização de ambulâncias com características diversas, simultaneamente à abertura do procedimento para contratação emergencial em Belo Horizonte.
Com efeito, no que convergem as diversas análises de outros órgãos sobre a matéria (peça 48, p. 27; peça 1, p. 62-63; peça 1, p. 65- 71; peça 82, itens 85 a 92; peça 8, p. 78-83) e também da unidade técnica do Tribunal (peças 82 e 83) , o atestado emitido pela SMS/Fortaleza (peça 3, p. 39) , por si, contém algumas falhas e realmente não bastaria para comprovar a capacidade técnica da empresa Medicar, fato que justifica a aplicação de multa à empresa representada (Medicar) como forma de repreender sua conduta de apresentação de documento cujo teor é no mínimo questionável.
Nada obstante, não vislumbramos evidências suficientes para afirmar que a apresentação pela Medicar do atestado de capacidade técnica fornecido pela SMS/Fortaleza tenha caracterizado intenção de fraudar a contratação da SMS/Belo Horizonte, sobretudo porque alguma prestação de serviços afins de fato ocorria no município de Fortaleza naquele momento, tudo a pedido da SMS/Fortaleza e por liberalidade da empresa selecionada e que em breve prestaria os serviços com a devida cobertura contratual. Além disso, outros atestados foram apresentados pela empresa responsável (peça 54) , cujas especificações de objeto, no essencial, retratam serviços de operacionalização do SAMU.
Por conseguinte, com as devidas vênias, discordamos da posição da unidade técnica no sentido de que a apresentação do questionado documento seja, por si só, motivo suficiente para uma aplicação da gravosa sanção de inidoneidade para licitar respaldada na jurisprudência mencionada (Acórdãos 27/2013, 2.988/2013, 2.677/2014 e 1.106/2018 - Plenário) . Tal apenação, dadas as características do serviço prestado pela empresa, destinado quase que exclusivamente ao poder público, adquire contornos ainda mais severos, podendo até mesmo ocasionar a morte da pessoa jurídica, devendo ser adotada apenas em casos extremos. Ademais, pode-se observar na jurisprudência mencionada circunstâncias mais contundentes de fraude, no que se diferencia do presente caso, que ainda comporta margem razoável para interpretação sobre a natureza e o conteúdo dos serviços atestados no documento.
A controvérsia sobre a competência do agente da SMS/Fortaleza que subscreveu o atestado questionado nessa representação é questão absolutamente irrelevante à análise dos fatos, pois, na ausência de evidências de conluio entre o agente subscritor e a empresa representada (Medicar) , não se pode exigir daquela empresa o conhecimento de aspectos da organização interna da administração contratante, tais como quem é competente para emissão de atestados de capacidade técnica. Além disso, consta da apuração que o subscritor era superior hierárquico de quem teria essa competência, o que, segundo pensamos, descaracteriza a ocorrência de vício insanável de competência para o ato.
Também não é determinante que na literalidade do objeto da contratação do SAMU para Fortaleza tenha constado "locação de ambulâncias", insuficiente para concluir que o objeto da prestação de serviços estivesse limitado ao aluguel de veículos, sendo preferível averiguar o conjunto da definição do objeto na definição, se abrange outros serviços, tais como, mão-de-obra de motorista-socorrista e manutenção das ambulâncias.
A propósito, comparadas as contratações do SAMU de Belo Horizonte (peça 4, p. 56 e seguintes) e Fortaleza (peças 59 e 60) com base nos respectivos termos de referência, em ambas os serviços seriam prestados por profissionais com o cargo de motorista-socorrista, além das obrigações envolvendo a manutenção e guarda dos veículos. A empresa representada inclusive trouxe aos autos documentação buscando comprovar a contratação dos profissionais que prestaram os serviços no município de Fortaleza no período referenciado no atestado (peça 67) .
Com efeito, não há nos autos elementos para confirmar a premissa da empresa representante de que a empresa Medicar tenha realizado mera locação de ambulâncias em Fortaleza, e não uma operacionalização do SAMU como ela alega e assim constou do atestado sob questionamento, mesmo porque o item 17.9 do Termo de Referência da SMS/Fortaleza, assim como o da SMS/Belo Horizonte estipulam que é dever da empresa contratada prestar também aqueles serviços.
Conforme ressaltado, outros atestados (peça 3, p. 39-42 e peças 54 e 73) foram apresentados pela empresa Medicar à SMS/Belo Horizonte no procedimento para contratação emergencial, alguns deles, com população de referência suficiente e até com maior complexidade logística do que a contratação almejada para o SAMU de Belo Horizonte. Entretanto, aparentemente de forma indevida, foram rejeitados pela administração contratante sob a alegação de que neles não constava expressamente a indicação da população de referência (peça 4, p. 72) .
Nesse ponto, não nos parece que a indicação expressa da população do município seria informação essencial para constar dos atestados de capacidade técnica sob pena de rejeição, haja vista a possibilidade de que fossem consultadas pela administração contratante fontes oficiais de informação no momento da habilitação em caso de dúvida quanto à suficiência dos dados demográficos do município declarante, com vistas a comprovar uma população igual ou superior a 1,5 milhão de habitantes exigida no Termo de Referência (peça 4, p. 43) .
Como havia vários atestados e um deles bastaria, justamente aquele emitido pela SMS/Fortaleza - que continha informação sobre a população - foi aceito com base naquela exigência e assim considerado suficiente pela SMS/Belo Horizonte. Todavia, isso não quer dizer que a habilitação da empresa Medicar dependesse exclusivamente daquele documento, conforme ressaltado, o que mitiga a reprovabilidade na conduta da sua apresentação apesar de seu conteúdo questionável.
De toda forma, a despeito da omissão de informações relevantes, tais como o período de prestação dos serviços, a quantidade e as especificações dos veículos alocados, assim como o fato de terem sido iniciados juntamente com a abertura do procedimento para contratação direta pela SMS/Belo Horizonte, numa análise essencial de seu teor, o documento questionado atesta - sem especificar o início e/ou período de duração - a operacionalização de SAMU de Fortaleza/CE para uma população de aproximadamente 2.627.487 milhões de pessoas, em tese, especificações compatíveis com a contratação pretendida para o SAMU de Belo Horizonte.
Com efeito, há incerteza quanto ao caráter fraudulento do atestado questionado nestes autos. Ademais, (peça 107, p. 16, item 39) evidencia-se risco de prejuízos irreparáveis à administração e ao interesse público com eventual paralisação dos serviços de SAMU 192, assim como potenciais prejuízos à concorrência no setor, caso a empresa representada (Medicar) , sem evidências contundentes de fraude, se visse declarada inidônea para licitar e contratar e assim alijada do ramo comercial para o setor público como requer a empresa representante (TRL) .
A propósito, o art. 20 da Lei de Introdução às Normas do Direito Brasileiro (LINDB) preceitua que não se decida com base em valores jurídicos abstratos sem considerar as consequências práticas da decisão, devendo ser motivada pelo órgão judicante a necessidade e a adequação da medida, inclusive em face de possíveis alternativas:
Art. 20.  Nas esferas administrativa, controladora e judicial, não se decidirá com base em valores jurídicos abstratos sem que sejam consideradas as consequências práticas da decisão. (Incluído pela Lei nº 13.655, de 2018) 
Parágrafo único. A motivação demonstrará a necessidade e a adequação da medida imposta ou da invalidação de ato, contrato, ajuste, processo ou norma administrativa, inclusive em face das possíveis alternativas.  (Incluído pela Lei nº 13.655, de 2018) 
Tais comandos se amoldam à presente situação, na qual a declaração de inidoneidade de empresa contratada emergencialmente se encontra na dependência de interpretação quanto à veracidade do conteúdo de apenas um entre vários atestados de capacidade técnica por ela apresentados numa contratação emergencial por dispensa de licitação.
Nesse contexto, não atende ao referido dispositivo da LINDB a aplicação da sanção de inidoneidade para licitar sem se considerar as consequências práticas dessa decisão, quais sejam, alijar do setor a empresa representada (Medicar) em circunstâncias de incerteza quanto à ocorrência de conduta fraudulenta, e comprometer a concorrência entre as poucas empresas do setor, devendo nessas condições se considerar a alternativa de apenação limitada à aplicação de multa.
III
Desse modo, ante todo o exposto, reformulamos em parte o nosso encaminhamento anterior e, pedindo vênias à SecexSaúde, manifestamonos, em parte, de acordo com sua derradeira proposta (peça 107) , divergindo apenas para propor que não seja aplicada a sanção de inidoneidade para licitar prevista no art. 46 da Lei 8.443/92, mas somente a multa prevista no art. 58, II, da referida lei à empresa Medicar Emergências Médicas Ltda. (CNPJ 68.322.411/0001-37) .
	É o relatório.
22

Ricardo Barreto de Andrade (OAB/DF 32.136); Solon Henriques de Sá e Benevides (OAB/PB 3.728); Aline Lícia Klein (OAB/SP 198.024-A); Adriana Miranda Ferreira Cardoso (OAB/MG 78.496); Tomáz de Aquino Resende (371.484.946-72); José Alexandre dos Reis Cardozo (OAB/RJ 76.519) e outros.

Procurador Marinus Eduardo De Vries Marsico.

REPRESENTAÇÃO. PROCEDIMENTO DE DISPENSA PARA CONTRATAÇÃO DE SERVIÇOS DE OPERACIONALIZAÇÃO DO SAMU NO MUNICÍPIO DE BELO HORIZONTE/MG. PEDIDO DE MEDIDA CAUTELAR. CONHECIMENTO. PERIGO DA DEMORA REVERSO. INDEFERIMENTO DA CAUTELAR PLEITEADA. OITIVA. DIGILÊNCIA. APRESENTAÇÃO DE ATESTADO INIDÔNEO PARA FINS DE CERTIFICAÇÃO TÉCNICA. FRAUDE A CERTAME PÚBLICO. DECLARAÇÃO DE INIDONEIDADE PARA LICITAR COM A ADMINISTRAÇÃO PÚBLICA FEDERAL. CIÊNCIAS.

REPRESENTAÇÃO (REPR)

Secretaria de Controle Externo da Saúde (SecexSaude).

A presente representação, de autoria da empresa TRL - Serviços Especializados de Transporte, Gestão e Logística Ltda., relata eventuais irregularidades na contratação emergencial do Serviço de Atendimento Móvel de Urgência - Samu pela Secretaria Municipal de Saúde de Belo Horizonte/MG (SMS/BH) , por período de 180 dias, efetivada pela dispensa de licitação 58/2018, no valor estimado de R$ 1.469.468,26.
A dispensa visava a contratação de serviços de operacionalização, diuturnamente, de 29 veículos da frota da Prefeitura de Belo Horizonte, destinados ao Samu, incluindo a mão de obra de motorista, além da manutenção preventiva e corretiva, limpeza e guarda dos veículos.
Em suma, a representante questiona atestado de capacidade técnica apresentado no processo de dispensa pela empresa Medicar Emergências Médicas Ltda. (peça 3, p. 39) , emitido pela Secretaria Municipal de Saúde de Fortaleza/CE, alegando que o documento é inidôneo porque a prestação de serviços a que ele se refere ainda não havia sido iniciada e que foi emitido por servidor incompetente, circunstâncias que seriam caracterizadoras de fraude. 
Assim, requereu a concessão de medida cautelar no sentido de suspender a contratação da Medicar Emergências Médicas Ltda. e os repasses federais ao município de Belo Horizonte/MG subjacentes. No mérito, defende a nulidade da contratação e a aplicação de sanções à empresa Medicar, entre elas a declaração de inidoneidade para participar de licitação da Administração Pública Federal, prevista no art. 46 da Lei 8.443/1992.
Por meio do Acórdão 1810/2018-TCU-Plenário (peça 22) , o Tribunal, entre outras medidas, adotou as seguintes providências, em linha com o entendimento esposado pela unidade técnica (peças 13 e 14) : conhecer da representação; indeferir o requerimento de medida cautelar, mormente em razão da existência de perigo da demora reverso; audiência da empresa contratada, Medicar Emergências Médicas Ltda.; audiências de responsáveis na SMS/BH; e diligências junto à SMS/BH com o fito de obter informações detalhadas sobre o processo administrativo que culminou na assinatura do Contrato 01.2018.2302.00.00, decorrente da mencionada dispensa de licitação.
À peça 82, consta análise de auditor da então Secex-MG, que concluiu, em suma, por acatar as razões de justificativa apresentadas pelos gestores da SMS/BH, Sr. Jackson Machado Pinto e Sra. Lorena Abreu Aguiar Mafra; e rejeitar as razões de justificativa oferecidas pela Medicar Emergências Médicas Ltda., sugerindo a aplicação de multa à empresa, com base no art. 58, inciso II, da Lei 8.443/1992. 
O então titular da Secex-MG, ao proferir o pronunciamento da unidade, peça 83, aquiesceu às análises da instrução precedente, porém entendeu que pena mais gravosa deveria ser aplicada à Medicar, de sorte que propôs, em substituição à multa alvitrada, a declaração de inidoneidade da empresa para licitar com a Administração Pública Federal, nos termos do art. 46 da Lei 8.443/1992, uma vez que, ao seu ver, restou configurada fraude a certame público.
À peça 91, o MPTCU, em manifestação inicial nos autos exarada em atendimento à solicitação deste relator no despacho à peça 87, colocou-se de acordo com a proposta do então titular da Secex-MG, no sentido de julgar procedente a representação e ser declarada a inidoneidade da Medicar para participar de licitações públicas.
Após o pronunciamento do Parquet especializado, a empresa Medicar apresentou novos elementos (peças 92-94) , que, no seu entender, seriam essenciais ao deslinde da controvérsia enfrentada. Em resumo, informa-se que a Prefeitura de Belo Horizonte/MG considerou improcedente denúncia que também lhe foi apresentada pela TRL - Serviços Especializados de Transporte, Gestão e Logística Ltda., concluindo pela eficácia do mencionado atestado de capacidade técnica apresentado pela Medicar.
Em função disso, pelo despacho de peça 95, determinei nova apreciação pela unidade técnica, desta feita realizada pela SecexSaúde, e não mais pela então Secex-MG, tendo em vista reformulação administrativa no TCU que acabou por promover a incorporação das unidades regionais às secretarias da sede.
A representada novamente compareceu aos autos para apresentar memoriais às peças 98 e 105, em que reforça os argumentos apresentados em diversas oportunidades ao longo do processo. Por sua vez, a empresa representante também fez juntar nova manifestação, peça 99, em que reitera a análise do pedido de medida liminar, e 104, em que rebate memorial da Medicar situado à peça 98.
Ato contínuo, a SecexSaúde, em pronunciamento uniforme (peças 107 e 108) , igualmente chegou à conclusão que o atestado emitido pela SMS/Fortaleza/CE, apresentado pela Medicar no âmbito da dispensa de licitação promovida pela SMS/Belo Horizonte, seria de fato inidôneo, e corroborou a sugestão de aplicação de sanção de declaração de inidoneidade para participação em licitações na esfera federal.
Após a manifestação da unidade técnica, a Medicar mais uma vez apresentou novos elementos (peça 109) , que, em suma, informam sobre o arquivamento de inquérito civil instaurado pelo Ministério Público do Estado do Ceará, concluído em 11/9/2019[footnoteRef:2], atestando a veracidade das informações contidas no atestado de capacidade técnica emitido pela SMS/Fortaleza. [2: 	 Embora o parecer do MPTCU à peça 115 mencione 11/9/2016 como data de conclusão do inquérito civil instaurado pelo Ministério Público do Estado do Ceará, a data correta é 11/9/2019, conforme peça 109, p. 4-10.] 
Por fim, em derradeira manifestação, peça 115, o Ministério Público junto ao TCU reviu parcialmente seu posicionamento inicial, ao propor que a empresa Medicar seja sancionada com aplicação da multa prevista no art. 58, inciso II, da Lei 8.443/1992, mas não com pena de declaração de inidoneidade.
Feita esta breve introdução dos fatos, passo ao escrutínio.
II
Inicialmente, observo que todos os pareceres precedentes são unânimes quanto ao acatamento de razões de justificativa apresentadas pelo Sr. Jackson Machado Pinto, secretário municipal de saúde de Belo Horizonte/MG, e pela Sra. Lorena Abreu Aguiar Mafra, diretora de logística.
A audiência desses responsáveis relaciona-se a eventual ausência de providências com vistas à apuração de apresentação de atestado de capacidade técnica com conteúdo falso, entregue pela Medicar por ocasião do processo de dispensa de licitação 58/2018.
Da instrução inserta à peça 82, extrai-se a seguinte análise:
96. Considerando que a SMS/BH instaurou o Processo Administrativo 011274971866 "para fins de apurações adicionais"; considerando que já está em andamento processo licitatório para substituição do contrato emergencial vigente (Pregão Eletrônico 0234/2018) ; considerando que o contrato emergencial foi executado, a princípio, a contento; considerando que a empresa Medicar, à época da emissão do atestado (25/01/2018) , de fato prestava serviço à SMS/Fortaleza, embora de locação e não de operacionalização do SAMU; considerando que não ficou evidenciada nos autos a caracterização de má fé por parte do Sr. Jackson e da Sra. Lorena quanto ao aceite de atestado com informação que procede (a Medicar prestava serviços de locação de ambulâncias e não de operacionalização) ; considerando-se que a questão também está sendo discutida no judiciário; propõe-se acatar as razões de justificativa.
Tendo em vista as circunstâncias acima delineadas, em especial o fato de que a SMS/BH não se quedou inerte diante da informação de eventual inidoneidade do atestado, pois notificou a Medicar para que se manifestasse, formulou consulta à SMS/Fortaleza e ainda procedeu à instauração de processo administrativo para apuração dos fatos (cujo resultado inclusive veio a ser juntado aos presentes autos posteriormente) , não há que se falar em exigência de conduta diversa por parte dos responsáveis. Assim, ao incorporar aos meus fundamentos de decidir as análises prévias quanto a este tópico, coloco-me de acordo com o acatamento das razões de justificativas oferecidas pelos gestores municipais.
III
Inicialmente, para efeitos de delimitação, ressalte-se que não se discute nestes autos a ocorrência de débito ou aspectos relativos à execução dos serviços do Samu/BH, mas sim uma eventual responsabilização da empresa Medicar em razão de sua conduta no processo de dispensa de licitação que resultou na sua contratação emergencial (Contrato 01.2018.2302.00.00) , pela SMS/BH, mediante apresentação de atestado de capacidade técnica, emitido pela SMS/Fortaleza-CE, sobre o qual pairam diversas dúvidas.
Estabelecidos os limites do objeto a ser examinado nesta representação, permito-me, já de largada, rejeitar as propostas precedentes que sustentam a aplicação da multa prevista no art. 58, inciso II, da Lei 8.443/1992 à empresa contratada, uma vez que isso atentaria contra pacífica jurisprudência do TCU.
Com efeito, o encaminhamento sugerido na instrução à peça 82 por auditor da então Secex-MG, com o qual acabou por aquiescer o MPTCU em sua última intervenção nos autos, peça 115, encontra óbice nas reiteradas decisões deste Tribunal segundo as quais a multa decorrente de grave infração a norma legal ou regulamentar (art. 58, inciso II, da Lei Orgânica do TCU) refere-se a atos reprováveis de gestão, portanto cominável exclusivamente a agentes públicos e particulares que atuam como gestores de recursos públicos, e não a pessoas jurídicas contratadas pela Administração. 
Assim, o que resta por elucidar é se estamos diante de caso comprovado de fraude a licitação, que, nos termos do art. 46 da Lei 8.443/1992, reclama a declaração de inidoneidade do licitante fraudador para participar, por até cinco anos, de licitação na Administração Pública Federal.
IV
Antes de adentrar as razões de formação de meu convencimento, cumpre apresentar um histórico mais pormenorizado das origens do imbróglio ora enfrentado.
- Procedimento de dispensa de licitação 57/2018 da SMS/Belo Horizonte, para contratação emergencial de serviços de operacionalização do Samu do município, foi aberto em 15/1/2018 e veio a dar origem, em 2/5/2018, ao contrato 01.2018.2302.00.00, assinado junto à Medicar, que apresentou melhor proposta;
- O subitem 10.3.1 do Termo de Referência do procedimento de dispensa exigia, para fins de qualificação técnica, atestado de capacidade técnica que comprovasse que o interessado executou objeto semelhante em município de população maior ou igual a 1,5 milhão de habitantes;
- A Medicar apresentou, no processo de dispensa em comento, atestado emitido em 25/1/2018 pelo então gerente do Samu de Fortaleza, Sr. Daniel Souza Lima, que se refere a serviços de operacionalização do Samu que começaram a ser prestados em 16/1/2018 (portanto, "atestou-se" a qualidade de serviços com base em apenas dez dias de execução) ; a Medicar apresentou também outros três atestados emitidos por outros órgãos, mas a SMS/BH considerou válido somente o atestado emitido pela SMS/Fortaleza, pois era o único que continha informação do número de população atendida; 
- Antes disso, em 18/12/2017, a Medicar havia assinado com a SMS/Fortaleza o Contrato 326/2017, para prestação de serviços de locação de ambulâncias (do tipo A, B e D) , por período de doze meses;
- A empresa Nordeste Emergências e Soluções Médicas Ltda., segunda colocada na licitação procedida pela SMS/Fortaleza e prestadora dos serviços até então, ajuizou mandado de segurança (MS 0109097- 60.2018.8.06.0001 - peça 8, p. 78-83) , que tramita na 13ª Vara da Fazenda Pública da Comarca de Fortaleza/CE, ainda sem resolução de mérito; 
- Decisão liminar no âmbito daquele MS determinou a suspensão do contrato 326/2017, após apenas dezesseis dias de execução, ao acatar-se argumentação do impetrante de que foram fornecidas ambulâncias em desacordo com o definido no contrato;
- Repita-se que, no interregno dessa brevíssima execução (16/01/2018 a 31/01/2018) é que foi emitido, em 25/1/2018, o atestado em questão, apresentado pela Medicar no procedimento de dispensa da SMS/BH;
- Ao se manifestar nos autos daquele MS, a Secretária de Saúde de Fortaleza confirmou o inadimplemento contratual em razão da aceitação indevida de ambulâncias em desconformidade com as cláusulas contratuais;
- A Coordenação Jurídica da SMS/Fortaleza emitiu parecer (peça 8, p. 78-83) , no qual opinou pela imprestabilidade do atestado, uma vez que o Contrato 326/2017, embora vigente, ainda não havia sido iniciado, bem como teria sido emitido por pessoa sem competência para tanto;
- Após esses fatos, apurações das mais variadas espécies passaram a correr nas mais variadas instâncias e esferas: processo administrativo em desfavor do Sr. Daniel de Souza Lima, que, inclusive, foi exonerado sumariamente do cargo de gerente do Samu/Fortaleza; processo administrativo por descumprimento contratual por parte da Medicar; processo administrativo na Prefeitura Municipal de Belo Horizonte para verificar a idoneidade do atestado apresentado no seu processo de dispensa; inquérito civil junto à 22ª Promotoria de Justiça de Fortaleza - Ministério Público do Estado do Ceará; investigação policial em desfavor do Sr. Daniel de Souza Lima; afora o já mencionado mandado de segurança;
- Necessário destacar que há incertezas sobre se o atestado emitido referia-se a prestação dos serviços no âmbito do contrato 326/2017 ou, diversamente, se referia a uma solicitação extracontratual, procedida por parte da SMS/Fortaleza, para que a Medicar fornecesse, de forma provisória, ou seja, antes de iniciar a execução do contrato 326/2017, ambulâncias para o município em razão da descontinuidade ocasionada pelo fim do contrato anterior;
- Cite-se também que o mandado de segurança impetrado pela prestadora de serviços anterior, Nordeste Emergências e Soluções Médicas Ltda., escora-se na tese de que a Medicar iniciou a execução do contrato 326/2017 e, justamente por ter fornecido irregularmente ambulâncias fora da especificação, é que teria ocorrido o descumprimento contratual;
- De outra sorte, a Medicar defende-se alegando que tal fornecimento inicial ocorreu de forma desvinculada do contrato 326/2017, em atendimento à solicitação administrativa da Prefeitura de Fortaleza, em caráter provisório e precário; alega que o adiamento na execução do contrato 326/2017 ocorreu por motivos alheios à sua vontade: indisponibilidade de ambulâncias no mercado e necessidade de prorrogação de prazo para consecução dos serviços de padronização dos veículos, requerendo a dilação para início da avença até 20/4/2018;
- Das diversas frentes de apuração mencionadas acima, é possível extrair dos autos as seguintes informações, não havendo notícia quanto às demais:
- A prefeitura de Belo Horizonte encerrou o processo administrativo e concluiu pela improcedência da denúncia formulada pela TRL e pela eficácia do atestado em questão, com base nas seguintes interpretações: (i) embora o atestado emitido pela SMS/Fortaleza fosse o único considerado na proposta da Medicar no processo de dispensa, pois só ele continha a informação de número de população atendida, a empresa apresentara no processo de dispensa outros três atestados, que, examinados posteriormente, revelaram-se igualmente aptos a comprovar a capacidade da proponente; (ii) é improcedente a acusação de falsidade do atestado pois a empresa Medicar efetivamente prestou serviços ao município de Fortaleza em janeiro de 2018 e não há nele menção ao contrato 326/2017, o que corroboraria a tese de que se refere a uma execução provisória e dissociada daquele instrumento;
- O procedimento disciplinar em desfavor do Sr. Daniel de Souza Lima resultou apenas em pena de advertência ao servidor; considerou-se que a atitude do ex-Gerente da SAMU foi imprudente ao expedir atestado com base em modelo fornecido pela própria Medicar, mas, por outro lado, foi sopesado que não houve prejuízo à SMS de Fortaleza/CE, não houve comprovação de conluio ou má-fé, e que o servidor se prestou a emitir o atestado provavelmente levado pelo fato de a empresa Medicar ter disponibilizado provisoriamente sete ambulâncias, amenizando uma situação difícil pela qual passava a administração na prestação de serviços do SAMU, em contexto de encerramento do contrato anterior;
- Na SMS/Fortaleza, o processo administrativo por descumprimento contratual (não fornecimento das ambulâncias no âmbito do contrato 326/2017 no prazo determinado) levou à aplicação de multa à Medicar e à sua suspensão no direito de licitar com o município pelo prazo de dois anos; no parecer 21/2018, emitido pela Procuradoria-Geral do município (peça 80) , opina-se, em análise recursal, pela manutenção da multa e pelo afastamento da suspensão para licitar, por considerar-se penalidade desproporcional à infração cometida;
- À peça 109, consta decisão de arquivamento do inquérito civil junto à 22a Promotoria de Justiça de Fortaleza - Ministério Público do Estado do Ceará, uma vez que se concluiu pela ausência de informações inverídicas no atestado de qualificação técnica em discussão.
Após esse extenso, porém necessário resgate das ocorrências até aqui registradas, observo que há plausíveis argumentos tanto por parte daqueles que defendem a irregularidade na emissão do atestado quanto o contrário.
De um lado, a Medicar alega que não há falsidade no atestado e que os serviços nele referenciados foram requisitados administrativamente pela SMS/Fortaleza e prestados em caráter precário e provisório, no intuito de evitar a descontinuidade de um serviço essencial, mas que consistiram em operacionalização do SAMU em condições até mais amplas que as pretendidas na cidade Belo Horizonte. 
Ressalta ainda a representada que apresentou outros atestados de capacidade técnica e que, como a prestação de serviços referenciada no atestado não se confunde com o objeto do Contrato 326/2017, não faz sentido exigir o ateste pelo gestor desse instrumento, haja vista que o subscritor do atestado em questão é inclusive superior hierárquico daquele.
De outra sorte, alega-se que o atestado emitido pela Secretaria Municipal de Saúde de Fortaleza/CE é inidôneo porque a prestação de serviços a que ele se refere ainda não havia sido iniciada e que foi emitido por servidor incompetente, circunstâncias caracterizadoras de fraude. Reforçam a tese pela irregularidade os argumentos lançados no pronunciamento da unidade à peça 83: 
- a conduta da empresa evidencia o elemento dolo, a medida em que se valeu, para proveito em contratação em curso, de atestado sabidamente falso em seu teor sob vários aspectos, posto que não se referia na verdade à operacionalização do SAMU (e sim apenas à locação de veículos) , destoante, portanto, do objeto pretendido na contratação emergencial realizada pelo município de Belo Horizonte/MG;  a prestação dos serviços não era satisfatória (porquanto fornecidos veículos em desacordo com as características demandas no edital e respectivo contrato) , bem como não se encontrava dentro das especificações) , sagrando-se vencedora em razão desse fato (existência de nexo causal direto) ;
- entende-se (...) que, em razão de o fornecimento de veículos, utilizados no período 16 a 31/1/2018, não ter atendido os termos do edital/contrato, gerando uma situação indesejada de aceitação excepcional pelo município para não ver os serviços descontinuados; aceitá-los como prova efetiva da boa e regular execução do objeto contratado revelaria um verdadeiro contra senso, correspondendo a avalizar, no caso concreto, o princípio da não torpeza ou vedação ao comportamento contraditório (venire contra factum proprio) , vez que, mesmo não tendo atendido os preceitos contratuais, ainda sim se valeu de atestado dando como conforme a prestação de serviço
Pois bem, ao ver deste relator, não se mostram relevantes para o deslinde do caso as incertezas sobre se o atestado em comento se refere ou não ao Contrato 326/2017, assim como o fato de tal instrumento prever "locação" de ambulâncias, enquanto o atestado emitido pela SMS/Fortaleza se refere a "operacionalização" do Samu, uma vez que os serviços prestados sob uma ou outra forma são bastantes semelhantes, conforme colocou o MPTCU em sua última manifestação.
Tampouco me parece especialmente relevante, para fins de verdade material, a ausência de competência do servidor que subscreveu o documento, a não ser, por óbvio, em sede de apuração disciplinar, que não é o caso presente.
Há um outro ângulo, não explorado nas análises que precederam este voto, que me parece ter maior preponderância sobre todas essas questões: o fato de que, independentemente do instrumento a que o atestado se refira, se foi precisa ou não a utilização do termo "operacionalização", ou ainda se foi exarado por quem detinha competência, jamais poderia ter sido emitida uma certificação de capacidade técnica com base em apenas dez dias de execução de serviços, o que a torna de fato ilegal e completamente imprestável para os fins pretendidos.
Transcreve-se abaixo, com destaques, a íntegra do atestado apresentado pela Medicar (peça 1, p. 21) :
O SAMU 192 Regional Fortaleza, do município de Fortaleza, pessoa jurídica de direito público, com sede na Rua São José, nº 01 - Centro, cidade de Fortaleza, estado do Ceará, inserido no CNPJ sob nº 07.954.605/0001-60, atesta para os devidos fins, que a empresa MEDICAR EMERGÊNCIAS MÉDICAS LTDA., inscrita: no CNPJ/MF sob o nº 68.322.411/0001-37, com sede na Avenida do Caramuru, nº 644, Bairro República, na cidade de Ribeirão Preto/SP, CEP 14.030-000, na condição de CONTRATADA executa de forma plena e contínua, a operacionalização, durante 24 (vinte e quatro) horas, com fornecimento de veículos do tipo ambulâncias, para o serviço de atendimento móvel de urgência SAMU, da cidade de Fortaleza, incluindo mão de obra de motorista. Manutenção preventiva e corretiva, limpeza e guarda estes veículos, para uma população de aproximadamente 2.627482 (dois milhões, seiscentos e vinte e sete mil e quatrocentos e oitenta e dois) habitantes, de acordo com publicação do IBGE no Diário Oficial da União, em 30 de agosto de 2017, com data de referência em 1º de julho de 2017.
Os serviços são prestados de maneira satisfatória e dentro das especificações e normas técnicas em vigor. Declaramos ainda, que os serviços prestados atendem plenamente nossas requisições, não existindo até a presente data nada que a desabone.
Relembre-se que a qualificação técnica prevista no art. 30 da Lei 8.666/1993 tem como objetivo primordial mitigar eventuais riscos de a Administração vir a se deparar com contratados que não possuam capacidade de executar de forma apropriada o objeto da contratação. Não há dúvida quanto a isso.
Nesse sentido, cabe trazer a lume a Instrução Normativa 5/2017 do então Ministério do Planejamento, Desenvolvimento e Gestão, que prevê, no item 10.8 do anexo VII-A, que somente atendem os instrumentos convocatórios os atestados expedidos após a conclusão do contrato a que se refere ou se decorrido pelo menos um ano do início da sua execução.
E mesmo que se argumente que a referida IN não seria de aplicação obrigatória no âmbito de município, posição com a qual se discorda, interpretação sistemática da Lei 8.666/1993 igualmente refutaria qualquer possibilidade de se aceitar comprovação técnica com base em atestado emitido após exíguos dez dias de execução, como é o caso ora tratado.
Necessário pontuar que o que a Administração busca com a exigência de atestado de qualificação técnica de empresas licitantes não é, naturalmente, o atendimento de uma mera formalidade, um detalhe burocrático com fim em si mesmo, mas, diversamente, a segurança de que está diante de uma candidata com plenas condições de executar a contento aquilo que se pretende contratar.
Nesse passo, em um juízo de ponderação e de razoabilidade, refoge a qualquer plausibilidade lógica "atestar" que, após apenas dez dias de iniciados, "os serviços são prestados de maneira satisfatória e dentro das especificações e normas técnicas em vigor", e ainda que "os serviços prestados atendem plenamente nossas requisições, não existindo até a presente data nada que a desabone", conforme constou do documento inquinado, acima transcrito.
Embora seja inquestionável que tenha de fato havido algum tipo de prestação de serviços pela Medicar, ainda que com as várias dúvidas já mencionadas, o que é altamente questionável é a emissão de documento que sustenta a qualidade da execução decorridos dez dias de seu início, ainda mais se tratando de objeto complexo como é a operacionalização do Samu.
Reafirmo: era virtualmente impossível atestar, em tão breve interregno de tempo, que os serviços ocorriam de forma satisfatória, pois não houve tempo ou dados suficientes para que tal avaliação fosse feita. Dito de outro modo, as informações constantes do atestado não podem ser tomadas como verdadeiras, por absoluta ausência de lastro factual.
Nesse sentido, é firme a convicção deste relator de que foi apresentado pela Medicar, no procedimento de dispensa para contratação de operacionalização do Samu pela SMS/BH, atestado inidôneo, emitido de forma irregular pela SMS/Fortaleza, uma vez que não havia condições para a sua emissão.
A jurisprudência do Tribunal considera alto o grau de reprovabilidade de tal conduta, a ponto de ensejar a declaração de inidoneidade da responsável, nos termos do art. 46 da Lei 8.443/1992, independentemente de obtenção de vantagem no certame público.
Contudo, há de se sopesar, na dosimetria da sanção de declaração de inidoneidade a ser procedida, a título de atenuantes, as percucientes análises do Ministério Público junto ao TCU, que, ao rever seu posicionamento inicial, acabou por sugerir a aplicação de multa à Medicar (já descartada por este relator na seção anterior) .
Em especial, necessário ponderar que a Medicar de fato apresentou outros três atestados no procedimento de dispensa da SMS/BH, mas que, por não apresentarem informação sobre o número de população atendida, não foram aceitos (lembrando que, posteriormente, ao considerar improcedente a denúncia para apurar a questão, o município de Belo Horizonte consignou que os outros três atestados revelaram-se igualmente aptos a comprovar a capacidade da proponente) .
A esse respeito, transcreve-se trecho da análise do parecer do MPTCU (peça 115) :
Nesse ponto, não nos parece que a indicação expressa da população do município seria informação essencial para constar dos atestados de capacidade técnica sob pena de rejeição, haja vista a possibilidade de que fossem consultadas pela administração contratante fontes oficiais de informação no momento da habilitação em caso de dúvida quanto à suficiência dos dados demográficos do município declarante, com vistas a comprovar uma população igual ou superior a 1,5 milhão de habitantes exigida no Termo de Referência (peça 4, p. 43) .
Como havia vários atestados e um deles bastaria, justamente aquele emitido pela SMS/Fortaleza - que continha informação sobre a população - foi aceito com base naquela exigência e assim considerado suficiente pela SMS/Belo Horizonte. Todavia, isso não quer dizer que a habilitação da empresa Medicar dependesse exclusivamente daquele documento, conforme ressaltado, o que mitiga a reprovabilidade na conduta da sua apresentação apesar de seu conteúdo questionável.
Tal circunstância, reforço, pode ser considerada como atenuante, mas não excludente da ilicitude consubstancia na apresentação de documento inidôneo no procedimento de dispensa da SMS/BH, que restou plenamente comprovada, razão pela qual deve ser, proporcionalmente à sua gravidade, prontamente rechaçada por este Tribunal.
Em vista de todo o exposto, acolho a proposta de encaminhamento constante à peça 107, no sentido de não acatar as razões de justificativas apresentadas pela empresa Medicar Emergências Médicas Ltda., aplicando-lhe, com fundamento no art. 46 da Lei 8.443/1992, c/c o art. 271 do Regimento Interno/TCU, a sanção de declaração de inidoneidade para participar de licitação na Administração Pública Federal.
	Com essas considerações, VOTO para que o Tribunal aprove a minuta de acórdão que ora submeto à apreciação deste Colegiado.
TCU, Sala das Sessões Ministro Luciano Brandão Alves de Souza, em 19 de agosto de 2020.
Ministro VITAL DO RÊGO 
Relator
6